ACORDAO-COMPLETO-2348374

ACÓRDÃO 5147/2019 ATA 22/2019 - PRIMEIRA CÂMARA

VISTOS, relatados e discutidos estes autos de recursos de reconsideração interpostos por Fernando José Marques de Carvalho, Leonardo Ribeiro de Lacerda, Nelson da Silva Portugal, Darcy Rodrigues da Silva, Confederal - Rio Vigilância Ltda. e Fundação Oswaldo Cruz (Fiocruz) , contra o Acórdão 1.507/2018Primeira Câmara, que julgou irregulares as contas dos servidores da Fundação e da empresa, imputando-lhes débito e multa;
ACORDAM os Ministros do Tribunal de Contas da União, reunidos em sessão da 1ª Câmara, ante as razões expostas pelo Relator, com fundamento no art. 33 da Lei 8.443/1992 c/c o art. 285 do Regimento Interno do TCU, em:
9.1. não conhecer do recurso de reconsideração interposto pela Fundação Oswaldo Cruz;
9.2. conhecer do recurso de reconsideração interposto por Confederal - Rio Vigilância Ltda., para, no mérito, dar-lhe provimento e excluir a recorrente da relação processual;
9.3. conhecer dos recursos de reconsideração interpostos por Fernando José Marques de Carvalho e Leonardo Ribeiro de Lacerda, para, no mérito, dar-lhes provimento parcial;
9.4. conhecer dos recursos de reconsideração interpostos por Nelson da Silva Portugal e Darcy Rodrigues da Silva, para, no mérito, dar-lhes provimento;
9.5. tornar insubsistentes os itens 9.2, 9.3 e 9.4 do Acórdão 1507/2018-TCU-Primeira Câmara; 
9.6. com fundamento nos arts. 16, inciso II, e 18 da Lei 8.443/1992, julgar regulares com ressalvas as contas de Nelson da Silva Portugal e Darcy Rodrigues da Silva; 
9.7. com fundamento nos arts. 16, inciso III, alínea b, 19, parágrafo único, 58, inciso I, da Lei 8.443/1992, c/c o art. 268, inciso I, do RI/TCU, julgar irregulares as contas de Fernando José Marques de Carvalho e Leonardo Ribeiro de Lacerda,  aplicando-lhes as multas individuais nos valores a seguir discriminados:
9.7.1. Fernando José Marques de Carvalho, no valor de R$ 5.000,00 (seis mil reais) ;
9.7.2. Leonardo Ribeiro de Lacerda, no valor de R$ 3.000,00 (três mil e duzentos reais) ;
9.8. encaminhar cópia desta deliberação aos recorrentes, à Fundação Oswaldo Cruz e à Procuradoria da República no Estado do Rio de Janeiro.

Recurso de reconsideração em Tomada de contas especial.

Primeira Câmara

Fundação Oswaldo Cruz.

3. Interessados/Responsáveis/Recorrentes:
3.1. Responsáveis: Carlos Henrique Chagas da Silva (XXX.401.227-XX); Confederal - Rio Vigilância Ltda. (39.537.063/0001-17); Darcy Rodrigues da Silva (XXX.837.117-XX); Fernando José Marques de Carvalho (XXX.393.577-XX); Leonardo Ribeiro de Lacerda (XXX.648.367-XX); Nelson da Silva Portugal (XXX.250.487-XX)
3.2. Recorrentes: Fernando José Marques de Carvalho (XXX.393.577-XX); Confederal - Rio Vigilância Ltda. (39.537.063/0001-17); Fundação Oswaldo Cruz (33.781.055/0001-35).

13.1. Ministros presentes: Benjamin Zymler (na Presidência), Walton Alencar Rodrigues (Relator) e Vital do Rêgo.
13.2. Ministro-Substituto convocado: Marcos Bemquerer Costa.
13.3. Ministros-Substitutos presentes: Augusto Sherman Cavalcanti e Weder de Oliveira.

ACORDAO-COMPLETO-2393547

Acórdão de Relação 748/2020 - Primeira Câmara

Acórdão de Relação

WALTON ALENCAR RODRIGUES

Ministro Vital do Rêgo.

Adoto, como parte do relatório, instrução elaborada pela Secretaria de Recursos (peça 148) :
INTRODUÇÃO
1.	Trata-se de recursos de reconsideração interpostos por Fernando José Marques de Carvalho (peça 132) , pela empresa Confederal - Rio Vigilância Ltda. (peça 134) e pela Fundação Oswaldo Cruz (peça 145) contra o Acórdão 1507/2018-TCU-Primeira Câmara (peça 97) , mantido pelo Acórdão 3575/2018-TCU-Primeira Câmara (embargos de declaração - peça 120) . 
1.1. 	A deliberação recorrida apresenta o seguinte teor (itens em negrito representam a concessão de efeito suspensivo recursal) : 
9.1. julgar regulares com ressalva as contas do Sr. Carlos Henrique Chagas da Silva (XXX.401.227-XX) , com fundamento nos arts. 1, inciso I, 16, inciso II, art. 18, dando-lhe quitação, em razão de ter sido afastado o dano ao erário relativo ao Contrato 23/2008 (Dispensa de Licitação 16/2008) ;
9.2. julgar irregulares as contas dos Srs. Fernando José Marques de Carvalho (XXX.393.577-XX) , Leonardo Ribeiro de Lacerda (XXX.648.367-XX) , Nelson da Silva Portugal (XXX.250.487-XX) , Darcy Rodrigues da Silva (XXX.837.117-XX) e da empresa Confederal Rio Vigilância Ltda. (39.537.063/0001-17) com fundamento nos arts. 1º, inciso I, 16, inciso III, alíneas "c" e §2º, "b" da Lei 8.443/1992;
9.3. condenar, solidariamente, com fundamento nos arts. 19 e 23, inciso III, alínea "a" da Lei 8.443/1992, Fernando José Marques de Carvalho (XXX.393.577-XX) , Nelson da Silva Portugal (XXX.250.487-XX) , Darcy Rodrigues da Silva (XXX.837.117-XX) , Leonardo Ribeiro de Lacerda (XXX.648.367-XX) e a empresa Confederal Rio Vigilância Ltda. (CNPJ 39.537.063/0001-17) , ao pagamento das quantias a seguir especificadas, com a fixação do prazo de quinze dias, a contar das notificações, para comprovarem, perante o Tribunal (art. 214, inciso III, alínea "a", do Regimento Interno) , o recolhimento das dívidas abaixo especificadas aos cofres da Fundação Oswaldo Cruz, atualizadas monetariamente e acrescidas dos juros de mora, calculados a partir das datas discriminadas, até a data dos recolhimentos, na forma prevista na legislação em vigor:
9.3.1. responsáveis solidários pelo débito relativo ao Contrato 51/2008 (Dispensa 248/2008) : Fernando José Marques de Carvalho, Nelson da Silva Portugal, Darcy Rodrigues da Silva e Confederal Rio Vigilância Ltda.
	DATA DA OCORRÊNCIA
	VALOR ORIGINAL (R$) 
	Tipo

	1/9/2008
	46.765,53
	D

	1/10/2008
	46.765,53
	D

	4/11/2008
	48.424,91
	D

	2/12/2008
	48.424,91
	D

	5/1/2009
	48.424,91
	D

	2/2/2009
	48.424,91
	D

9.3.2. responsáveis solidários pelo débito relativo ao Contrato 14/2009 (Dispensa 8/2009) : Fernando José Marques de Carvalho, Darcy Rodrigues da Silva e Confederal Rio Vigilância Ltda.
	DATA DA OCORRÊNCIA
	VALOR ORIGINAL (R$) 
	Tipo

	5/3/2009
	92.473,25
	D

	1/4/2009
	92.473,25
	D

	4/5/2009
	92.473,25
	D

	1/6/2009
	92.473,25
	D

	1/7/2009
	92.473,25
	D

	4/8/2009
	92.473,25
	D

9.3.3. responsáveis solidários pelo débito relativo ao Contrato 43/2009 (Dispensa 277/2009) : Leonardo Ribeiro de Lacerda, Darcy Rodrigues da Silva e Confederal Rio Vigilância Ltda.
	DATA DA OCORRÊNCIA
	VALOR ORIGINAL (R$) 
	Tipo

	4/9/2009
	26.753,25
	D

9.4. aplicar individualmente aos responsáveis a seguir mencionados a multa prevista no art. 57 da Lei 8.443/1992 c/c o art. 267 do Regimento Interno, com a fixação do prazo de quinze dias, a contar das notificações, para comprovarem, perante o Tribunal (art. 214, inciso III, alínea "a", do Regimento Interno) , o recolhimento das dívidas aos cofres do Tesouro Nacional, atualizadas monetariamente desde a data deste acórdão até a dos efetivos recolhimentos, se forem pagas após o vencimento, na forma da legislação em vigor;
9.4.1. Fernando José Marques de Carvalho, no valor de R$ 80.000,00 (oitenta mil reais) ;
9.4.2. Leonardo Ribeiro de Lacerda, no valor de R$ 5.000,00 (cinco mil reais) ;
9.4.3. Nelson da Silva Portugal, no valor de R$ 30.000,00 (trinta mil reais) ;
9.4.4. Darcy Rodrigues da Silva, no valor de R$ 90.000,00 (noventa mil reais) ; e
9.4.5. Confederal Rio Vigilância Ltda., no valor de R$ 150.000,00 (cento e cinquenta mil reais) .
9.5. autorizar, desde logo, nos termos do art. 28, inciso II, da Lei 8.443/1992, a cobrança judicial das dívidas, caso não atendidas as notificações;
9.6. autorizar, desde logo, caso solicitado e o processo não tenha sido remetido para cobrança judicial, o pagamento das dívidas em até 36 (trinta e seis) parcelas mensais e consecutivas, nos termos do art. 26 da Lei 8.443/1992, c/c o art. 217 do Regimento Interno/TCU, fixando-se o vencimento da primeira parcela em 15 (quinze) dias, a contar do recebimento da notificação, e o das demais a cada mês, devendo incidir sobre cada valor mensal os correspondentes acréscimos legais, na forma prevista na legislação em vigor, sem prejuízo de alertar os responsáveis de que a falta de comprovação do recolhimento de qualquer parcela implicará o vencimento antecipado do saldo devedor;
9.7. encaminhar cópia desta deliberação à Fundação Oswaldo Cruz; e
9.8. encaminhar cópia desta deliberação a Procuradoria da República no estado do Rio de Janeiro, nos termos do § 3º do art. 16 da Lei 8.443/1992, c/c o § 7º do art. 209 do Regimento Interno do TCU, para adoção das medidas que entender cabíveis.
HISTÓRICO
2.	A Secretaria de Controle de Controle Externo no Estado do Rio de Janeiro do TCU (Secex/RJ) realizou auditoria na Fiocruz (peças 1-3) e, em face da constatação de diversos superfaturamentos em contratos de serviços de vigilância propôs a conversão da representação (TC Processo 015.306/2013-5) em processo de Tomada de Contas Especial (TCE) . Por meio do Acórdão 4492/2014-TCU-Segunda Câmara aquela proposta foi ratificada por este Tribunal.
2.1.	Adicionalmente, foram autorizadas as citações de diversos responsáveis, em especial de Fernando José Marques de Carvalho e da empresa Confederal - Rio Vigilância Ltda, pelas seguintes irregularidades:
2.1.1.	Empresa Confederal (peça 19) :
a) (...) em solidariedade com o Sr. Fernando José Marques de Carvalho (CPF XXX.393.577-XX) e com o Sr. Carlos Henrique Chagas da Silva (CPF XXX.401.227-XX) , em função de pagamentos efetuados em contratações, realizadas pela Fiocruz, com indícios de sobrepreço no processo de dispensa de licitação (DL 16/2008) :
	Data
	Valor
	Tipo

	5/3/2008
	50.413,05
	D

	3/4/2008
	53.125,16
	D

	6/5/2008
	53.125,16
	D

	2/6/2008
	53.162,97
	D

	2/7/2008
	54.259,43
	D

	1/8/2008
	54.259,43
	D

b) (...) em solidariedade com o Sr. Fernando José Marques de Carvalho (CPF XXX.393.577-XX) , com o Sr. Nelson da Silva Portugal (CPF XXX.250.487-XX) e com o Sr. Darcy Rodrigues da Silva (CPF XXX.837.117-XX) , em função de pagamentos efetuados em contratações, realizadas pela Fiocruz, com indícios de sobrepreço no processo de dispensa de licitação (DL 248/2008) :
	Data
	Valor
	Tipo

	1/9/2008
	46.765,53
	D

	1/10/2008
	46.765,53
	D

	4/11/2008
	48.424,91
	D

	2/12/2008
	48.424,91
	D

	5/1/2009
	48.424,91
	D

	2/2/2009
	48.424,91
	D

c) (...) em solidariedade com o Sr. Fernando José Marques de Carvalho (CPF XXX.393.577-XX) e com o Sr. Darcy Rodrigues da Silva (CPF XXX.837.117-XX) , em função de pagamentos efetuados em contratações, realizadas pela Fiocruz, com indícios de sobrepreço no processo de dispensa de licitação (DL 8/2009) :
	Data
	Valor
	Tipo

	5/3/2009
	117.542,56
	D

	1/4/2009
	117.542,56
	D

	4/5/2009
	117.542,56
	D

	1/6/2009
	117.542,56
	D

	1/7/2009
	117.542,56
	D

	4/8/2009
	97.952,13
	D

d) (...) em solidariedade com o Sr. Leonardo Ribeiro de Lacerda (CPF XXX.648.367-XX) e com o Sr. Darcy Rodrigues da Silva (CPF XXX.837.117-XX) , em função de pagamentos efetuados em contratações, realizadas pela Fiocruz, com indícios de sobrepreço no processo de dispensa de licitação (DL 277/2009) :
	Data
	Valor
	Tipo

	4/9/2009
	114.645,63
	D

2.1.2. 	Fernando Carvalho (peça 21) : 
a) (...) em solidariedade com o Sr. Carlos Henrique Chagas da Silva (CPF XXX.401.227-XX) e com a empresa Confederal Rio Vigilância Ltda. (CNPJ 39.537.063/0001-17) , em função de pagamentos efetuados em contratações, realizadas pela Fiocruz, com indícios de sobrepreço no processo de dispensa de licitação (DL 16/2008) :
	Data
	Valor
	Tipo

	5/3/2008
	50.413,05
	D

	3/4/2008
	53.125,16
	D

	6/5/2008
	53.125,16
	D

	2/6/2008
	53.162,97
	D

	2/7/2008
	54.259,43
	D

	1/8/2008
	54.259,43
	D

b) (...) em solidariedade com o Sr. Nelson da Silva Portugal (CPF XXX.250.487-XX) , com o Sr. Darcy Rodrigues da Silva (CPF XXX.837.117-XX) e com a empresa Confederal Rio Vigilância LTDA. (CNPJ 39.537.063/0001-17) , em função de pagamentos efetuados em contratações, realizadas pela Fiocruz, com indícios de sobrepreço no processo de dispensa de licitação (DL 248/2008) :
	Data
	Valor
	Tipo

	1/9/2008
	46.765,53
	D

	1/10/2008
	46.765,53
	D

	4/11/2008
	48.424,91
	D

	2/12/2008
	48.424,91
	D

	5/1/2009
	48.424,91
	D

	2/2/2009
	48.424,91
	D

c) (...) em solidariedade com o Sr. Darcy Rodrigues da Silva (CPF XXX.837.117-XX) e com a empresa Confederal Rio Vigilância LTDA. (CNPJ 39.537.063/0001-17) , em função de pagamentos efetuados em contratações, realizadas pela Fiocruz, com indícios de sobrepreço no processo de dispensa de licitação (DL 8/2009) :
	Data
	Valor
	Tipo

	5/3/2009
	117.542,56
	D

	1/4/2009
	117.542,56
	D

	4/5/2009
	117.542,56
	D

	1/6/2009
	117.542,56
	D

	1/7/2009
	117.542,56
	D

	4/8/2009
	97.952,13
	D

2.2.	Os responsáveis apresentaram suas alegações de defesa às peças 36, 40, 56 e 61. Após analisar as defesas apresentadas, a Secex/RJ propôs o julgamento irregular das presentes contas, a imputação de débito pelas parcelas consideradas superfaturadas e aplicação de multa proporcional ao débito (peças 74-75, 85-86 e 93-94) . Por sua vez, o Ministério Público junto ao TCU (MP/TCU) propôs encaminhamento diverso, qual seja, o julgamento regular com ressalvas das contas dos responsáveis, dando-lhes quitação (peças 87 e 95) . 
2.3.	Em 27/2/2018, acolhendo, em parte, os mencionados pareceres, foi prolatado o Acórdão 1507/2018-TCU-Primeira Câmara, nos termos subscritos no subitem 1.1 deste Exame. Notificados sobre este julgado, Fernando José Marques de Carvalho (e outros) e a empresa Confederal apresentaram recursos de embargos de declaração (peças 116-117) , os quais foram, por meio do Acórdão 3575/2018-TCU-Primeira Câmara, conhecidos e rejeitados.
2.4.	Irresignados com aqueles julgamentos, os responsáveis, ora recorrentes, apresentam recursos de reconsideração os quais se passam à análise.
ADMISSIBILIDADE 
3.	Os exames de admissibilidade desta Secretaria (peças 135-137) propuseram o conhecimento dos recursos e a concessão de efeito suspensivo aos itens 9.2, 9.3, 9.3.1, 9.3.2, 9.3.3, 9.4, 9.4.1, 9.4.5 e 9.5 do acórdão recorrido. Por meio de despacho (peça 139) , aqueles exames foram ratificados pelo relator dos recursos, Ministro Walton Alencar Rodrigues.
3.1.	Posteriormente, a Fiocruz protocolou recurso de reconsideração (peça 145) , cujo exame de admissibilidade (peças 146-147) concluiu pelo não conhecimento do recurso por inexistência de legitimidade e de interesse recursal. Da reanálise desse recurso, ratifica-se aquela proposição.
MÉRITO
4.	Delimitação
4.1.	Constitui objeto do presente exame analisar:
	a) em sede preliminar:
	a.1)  se é aplicável a exclusão de ilicitude ao responsável da Fiocruz;
	a.2)  se há ilegitimidade passiva de um dos responsáveis em face de inexistência de sua culpabilidade ou pela responsabilidade recair unicamente sobre a empresa contratada;
a.3)  se, em face da precariedade do quadro de servidores, a responsabilidade do recorrente pode ser elidida; 
b) no mérito:
b.1) se as contas devem ser julgadas regulares com ressalva em face da ausência de irregularidades no que tange à contratação emergencial e da inexigibilidade da estimativa dos custos da contratação, bem como a inexistência dos superfaturamentos assinalados;
b.2) se, com base nos princípios da proporcionalidade e da razoabilidade, o valor da multa imposta a um dos responsáveis pode ser reduzido;
b.3) se os fundamentos para o débito imputado aos responsáveis são válidos, em especial, pelas particularidades/peculiaridades das contratações em tela, o débito e a multa devem ser desconsiderados;
b.4) se os fundamentos exarados no parecer do Ministério Público do TCU permitem reformar o acórdão recorrido de forma que as contas da empresa contratada sejam julgadas regulares com ressalva;
b.5) se os atos de boa-fé praticados pela empresa contratada são aptos a afastar o débito ou a multa a ela aplicada;
b.6) se os precedentes do TCU, que autorizam a excepcional extrapolação do teto de gastos para os serviços de vigilância contratados, se aplicam ao presente caso concreto; e
b.7) se o débito imputado à empresa contratada atende ao critério de adoção do valor mais conservador ou daquele que não exceda o seu real valor devido.  
5.	Exclusão de ilicitude
5.1.	A primeira preliminar invocada por Fernando José Marques de Carvalho requer que seja reconhecida exclusão de ilicitude da sua conduta em face das seguintes considerações (peça 132, p. 59) . 
a) não houve violação a qualquer dever jurídico;
	b) a localidade do Campus da Fiocruz, cercada por comunidades dominadas por facções criminosas, é área de risco sujeita a troca de tiros, fuga de bandidos e as forças de segurança pública dele se utiliza para apoio a diversos tipos de operações. Assim, os contratos de vigilância efetuados pela Fiocruz têm natureza extraordinária;
	c)  as duas licitações para renovação desse tipo de serviço foram objeto de questionamentos judiciais o que acabou por redundar na contratação emergencial, nos termos de precedente deste Tribunal;
	d) nesse contexto, foram pesquisados os preços junto ao mercado os quais não podem ser considerados ilícitos por força do disposto no inciso II do art. 188 do Código Civil, que estabelece excludente de ilicitude em casos como o verificado nestes autos, sobretudo, em face da possibilidade de risco de descontinuidade dos serviços de vigilância e de segurança;
	e) não se pode exigir conduta diversa do recorrente devendo prevalecer os apontamentos lançados no parecer do MP/TCU (peça 87) ; e
	f) ademais, aplicável o disposto no art. 22, § 1°, da Lei 13.655/2018, de sorte que as possíveis irregularidades só se afiguram se forem consideradas as "circunstâncias envolvidas na conduta do administrador faltoso, sendo possível que tais circunstâncias influam na convicção de modo a afastar a cominação das penalidades previstas", conforme já decidido por este Tribunal.
Análise:
5.2.	Não se pode afastar a responsabilidade em face da hipótese de exclusão de ilicitude nos termos pretendidos pelo recorrente.
5.3.	A conduta imputada ao recorrente foi propiciar as circunstâncias, em atos comissivos e omissivos seus, que redundaram no pagamento para a contratação de serviços de segurança e vigilância superfaturados, nos termos apontados no relatório de auditoria (TC Processo 009.991/2012-3) , no qual se consignou que (peça 7, p. 3, item 9, transcrição do item 13 do mencionado processo) :
 (...) 
13. Desse modo, no que se refere às DL 16, 248/2008 e 8/2009, apontamos entre os responsáveis pelos débitos o Sr. Fernando José Marques de Carvalho, Diretor de Administração da Fiocruz à época, por não ter exigido dos setores responsáveis pela contratação de serviços de terceiros da Fiocruz a elaboração de estimativa própria dos custos de contratações, contrariando o disposto na Lei 8.666/1993, art. 7º, § 2º, inciso II, na Instrução Normativa SLTI/MPOG 2/2008, art. 15, inciso XII, alínea "a" e em diversas decisões deste Tribunal, bem como por ter aceitado contratações com análises frágeis ou inexistentes dos preços apresentados pelas empresas consultadas quando da realização de pesquisa de mercado para elaboração da estimativa do custo pela Fiocruz, não garantindo a seleção da proposta mais vantajosa, em desacordo com o disposto nos artigos 3º e 43, inciso IV, da Lei 8.666/1993 e com a jurisprudência deste Tribunal.
 (...) 
16. Se o sobrepreço tivesse sido impedido pelos profissionais acima elencados, todos os atos administrativos que se seguiram, incluindo os pagamentos a maior, não teriam ocorrido.
5.4.	As alegações de que a localização do campus da Fiocruz se situar em área de risco e de que o gestor público, ora recorrente, tinha que dar fiel observância ao princípio da continuidade administrativa, quanto a oferta dos serviços de segurança e vigilância da fundação, não se enquadram como hipótese de incidência do disposto no art. 188 do Novo Código Civil. Com efeito, as dispensas de licitação, ainda que emergenciais, não eximem o responsável da fiel observância ao dever de economicidade quanto ao dispêndio de recursos públicos, sob pena de ser concedida indesejável e indevida autorização ao gestor público do dever de pesquisar preços que garantissem a proposta mais vantajosa para a Administração e que evitasse a realização de gastos superfaturados. 
5.5.	É importante mencionar que a conduta do responsável não foi valorada em face das circunstâncias da dispensa da licitação (que legitimaram a contratação direta dos serviços em discussão) , mas sim sobre a sua desídia quanto aos preços que vieram a ser contratados. Dito isso, há que se consignar que, ao contrário de sua alegação, era, sim, exigível de sua parte conduta diversa, não sendo aplicável no presente caso concreto o Acórdão 2729/2009-TCU-Plenário (relatoria do Ministro Walton Alencar) . 
5.6.	Em relação aos dois outros precedentes invocados pelo recorrente e lançados no parecer do MP/TCU em seu favor (Acórdão 966/2010-TCU-Plenário, relatoria do Ministro-Substituto Marcos Bemquerer, e 6.236/2009-TCU-Primeira Câmara, relatoria do Ministro Weder de Oliveira - peça 87, p. 4) , há que se esclarecer que: 
a) quanto ao primeiro julgado, foi constatado, no mérito, a existência de sobrepreços, porém, por peculiaridade do mercado não foi instaurado o processo de TCE. Entende-se que essa questão incidental, no presente caso concreto, adentra no exame de mérito e não autoriza excluir, em sede preliminar, a responsabilidade do recorrente; e
b) já em relação ao segundo julgado, em face de limitação da oferta dos serviços por apenas duas empresas na região de contratação, optou-se pela audiência dos responsáveis. Ou seja, o precedente invocado também não é aplicável ao presente caso concreto, uma vez que não foi proposta a exclusão de responsabilidade dos gestores públicos como quer fazer crer a alegação do recorrente.
5.7.	Por fim, quanto à suposta infringência ao disposto no art. 22, § 1°, da Lei 13.655/2018, entende-se que o acórdão recorrido foi exarado preteritamente ao mencionado dispositivo legal devendo prevalecer a interpretação decorrente do princípio que se extrai do brocardo jurídico tempus regit actum (o tempo rege o ato, ou seja, os atos jurídicos em geral se regem pela lei da época em que ocorreram) . Sobreleva esclarecer que o conteúdo normativo daquele dispositivo legal não estipulou qualquer hipótese de retroatividade apta a invalidar o acórdão recorrido.  
6.	Ilegitimidade passiva
6.1.	Na segunda preliminar, Fernando José Marques de Carvalho alega ser parte ilegítima para figurar nesta TCE pelo fato da responsabilidade pelos atos inquinados não ser a ele imputável ou por recair unicamente sobre a empresa executora do contrato. Com efeito (peça 132, p. 11-16) :
	a)  o vínculo de responsabilidade decorreu da inexigência da estimativa própria dos custos da contratação e análise da planilha contratada. No entanto, ante a complexidade da administração dos vários campi universitários da Fiocruz e do precário ambiente logístico com reduzido quadro de pessoal, não se pode exigir a leitura e conferência de todos os processos;
b) este Tribunal reconhece que em face daquelas circunstâncias, é cabível a elisão de responsabilidade, Acórdão 839/2011-TCU-Plenário (item 48 do voto condutor, relatoria do Ministro Raimundo Carrero) , ou exclusão de ilicitude, Acórdão 1935/2008-TCU-Plenário (relatoria do Ministro Guilherme Palmeira) ;
c)  de outro lado, a Fiocruz notificou a contratada para ressarcimento do possível superfaturamento, o que não foi enfrentado pelo TCU no acórdão recorrido. A responsabilidade deve recair unicamente sobre a empresa que executou os serviços; 
d)  foi mencionado, em sede de embargos de declaração, que a instauração de processo de TCE não foi realizada pelo recorrente, que entende que as notificações prévias feitas pela Fiocruz caracterizaram o dano. No entanto, a empresa manteve suas propostas de preços, não restando ao recorrente conduta diversa que não o acatamento dos preços em face do risco de descontinuidade do serviço; 
e)  aplica-se o disposto no art. 884 do Código Civil e o entendimento que se extrai dos Acórdão 117/2014-TCU-Plenário e 152/2007-TCU-Plenário (ambos, de relatoria do Ministro Benjamin Zymler) ; e
f) assim, incabível a incidência do instituto da solidariedade, devendo recair a responsabilidade unicamente à empresa contratada.
	Análise:
6.2.	A legitimidade do recorrente para figurar neste processo de TCE resta devidamente caracterizada.
6.3.	De início, cumpre assinalar que, nos termos do art. 162 do Regimento Interno do TCU (RI/TCU) , não consta dos autos quaisquer provas de que a gestão dos diversos campi universitários da Fiocruz demandou trabalhos excessivos ou de que havia expressiva carência de pessoal do setor administrativo da fundação aptas a acolher o argumento de ilegitimidade passiva em discussão. Ou seja, não há elementos mínimos necessário para verificar a aplicabilidade, a favor do recorrente dos entendimentos que se extraem dos Acórdão 839/2011-TCU-Plenário e 1.935/2008-TCU-Plenário.
6.4.	Aliás, se extrai das próprias razões recursais do recorrente a informação de que, no período de julho de 2007 a julho de 2009, a Fiocruz teve duas decisões judiciais liminares suspendendo licitações para serviços de vigilância e segurança eletrônica (Pregões Eletrônicos 50/2007 e 66/2007) as quais indicam que os procedimentos licitatórios foram realizados sem a ocorrência de eventos que não se caracterizam como caso fortuito ou de força maior, eventualmente aptos à exclusão de sua responsabilidade. Dito por outras palavras, a forma e o conteúdo dos mencionados procedimentos licitatórios acabaram por propiciar questionamentos judiciais o que, ao contrário do alegado pelo recorrente, acaba por agravar a conduta dos responsáveis pela má condução daqueles pregões eletrônicos.
6.5. 	Quanto à notificação do recorrente para que a empresa contratada revisse os preços ofertados, tal aspecto não pode ensejar o reconhecimento de ilegitimidade passiva do recorrente uma vez que os atos matérias posteriores redundaram na efetiva continuidade da contratação não havendo notícias nos autos de que os responsáveis tivessem adotado, por exemplo, ações judiciais para execução forçada do contrato aos preços que entendia cabíveis, sendo certo que ele não instaurou, tempestivamente, o competente processo de TCE que poderia, efetivamente, afastar sua responsabilidade. 	
6.6.	Em relação à alegação de culpa exclusiva por parte da empresa contratada, com a consequência inexistência de vínculo de solidariedade extensível aos gestores administrativos da Fiocruz, melhor sorte não socorre ao recorrente. A Lei 8.443/1992 estabelece que, nos casos de débito ao Erário, são solidariamente responsáveis: o agente público que praticou o ato irregular e o terceiro que concorreu para o cometimento do dano, nos termos do § 2° do art. 16 da Lei Orgânica do TCU.
6.7.	Ademais, em recente julgado deste Tribunal (Acórdão 3752/2018-TCU-Segunda Câmara, relatoria da Ministra Ana Arraes) , entendeu-se que a extensão do vínculo de solidariedade é prerrogativa do próprio TCU, de onde se extraiu o seguinte enunciado:
Não existe rateio de débito solidário, já que o instituto da solidariedade passiva é benefício conferido pelo legislador ordinário ao credor, que pode exigir de um ou de alguns devedores o pagamento da integralidade da dívida.
6.8.	Por fim, os precedentes invocados pelo recorrente (Acórdãos do Plenário 152/2007 e 117/2014) apenas infirmam, fato incontroverso, qual seja de que a empresa contratada deve responder pelo débito imputado. Portanto, a jurisprudência invocada não tem qualquer eficácia para determinar que a responsabilidade deva recair exclusivamente à empresa contratada. 
7.	Elisão de responsabilidade
7.1.	Fernando José Marques de Carvalho requer o reconhecimento de que não pode ser responsabilizado em vista a precariedade do quadro de servidores da Fiocruz (peças 132, p. 10-11) :
	a)  no acórdão recorrido não foi enfrentada a elisão de responsabilidade do recorrente como causa para a reforma daquela decisão. É certo que já é conhecida deste Tribunal a falta de servidores na administração dos campi da Fiocruz e a atuação dos terceirizados não se reflete na desejada eficiência das atividades nessa área; e
	b) a administração de centenas de contratos, com dispêndios superiores a 160 milhões de reais anuais, bem como a gestão de campi em outros estados, refletem as precárias condições no ambiente logístico da Fiocruz devendo ser afastada a sua culpabilidade, nos termos do que foi decidido em precedente deste Tribunal (Acórdão 839/2011-TCU-Plenário, relatoria do Ministro Raimundo Carrero) .
	Análise:
7.3.	Não assiste razão ao recorrente.
7.4.	Quanto a essa preliminar, reitera-se a mesma análise lançada no item 6.3 deste Exame, acrescentando-se que afastar a responsabilidade de gestores públicos mediante comprovação de carência de pessoal demanda prova cabal quanto à existência desse fato e de seus efeitos concretos para fins de ter reconhecida a elisão de responsabilidade nos termos defendidos pelo interessado. Não são alegações genéricas, como as mencionadas pelo recorrente, que são aptas ao reconhecimento da validade desse tipo de argumento.
8.	Contas regulares com ressalva
8.1.	Fernando José Marques de Carvalho prossegue alegando que suas contas devem ser julgadas regulares com ressalva.
8.1.1	A uma, que não houve irregularidade na inexigibilidade da licitação ou na estimativa de custos dos serviços contratados (peça 132, p. 17-20) :
	a) o MP/TCU reconhece a situação peculiar da Fiocruz e assevera que houve pesquisa de preços nos termos do disposto no inciso III do parágrafo único do art. 26 da Lei 8.666/1993;
	b) nos termos da alínea "a" do inciso XII do art. 15 da IN SLTI 2/2008, há previsão para que o custo estimativo da contratação possa ser motivadamente dispensado quando a natureza de seu objeto torne inviável ou desnecessário o detalhamento dos custos para aferição da exequibilidade dos preços praticados;
	c) orçamento detalhado em planilhas em contratação direta é exigível, somente, "no que couber", nos termos do § 9° do art. 7° da Lei 8.666/1993;
	d)  no presente caso, a contratação se deu na modalidade direta e emergencial havendo previsão legal de procedimento específico (incisos I e III, parágrafo único do art. 26 da Lei de Licitações) e devendo ser exigível, apenas, a seleção da melhor proposta com a justificativa de menor preço; e
	e) aplicável, in casu, o entendimento do Acórdão 127/2007-TCU-Segunda Câmara que elenca os requisitos necessários para a contratação direta. Doutrinariamente, a exigência de projetos e orçamentos não podem ser cobrados com rigor nos casos emergenciais.
8.1.2.	A duas, que inexiste qualquer superfaturamento de preços, por dois aspectos distintos:
	a) quanto ao primeiro aspecto (peça 132, p. 20-21) :
	a.1) foi feita a pesquisa de preços e contratada a interessada que apresentou o menor preços, nos termos do disposto no parágrafo único, inciso III, do art. 26 da Lei 8.666/1993;
	a.2) o MP/TCU reconheceu isso e entendeu que as contas deveriam ser julgadas regulares com ressalva;
	a.3)  os precedentes deste Tribunal (Acórdão 6499/2009-TCU-Primeira Câmara e 1.379/2007-TCU-Plenário) assinalam que nos casos de contratações diretas basta averiguar a compatibilidade dos preços praticados no mercado mediante pesquisa de preços;
	a.4) tais exigências foram providenciadas pelos responsáveis da Fiocruz, inexistindo quaisquer ocorrências de superfaturamentos;
	b)  já em relação ao segundo aspecto, constam os apontamentos de Carlos Henrique Chagas da Silva, Assessor de Gestão Administrativa da Diretoria do Campus da Fiocruz (peça 132, p. 22-43) :
	b.1) a Secretaria de Logística e Tecnologia da Informação do Ministério do Planejamento, Orçamento e Gestão (SLTI/MPOG) , fez constar na Portaria 4/2009, art. 2°, que os limites estabelecidos para os preços de postos de vigilância "consideram apenas as condições ordinárias de contratação, não incluindo necessidades excepcionais na execução do serviço que venham a representar custos adicionais para a contratação";
	b.2) a unidade técnica de origem não levou em consideração tal aspecto e considerou que a maior parte do superfaturamento ocorreu nos encargos sociais, em especial, férias, aviso prévio indenizado, acidente de trabalho e faltas legais;
	b.3) tais rubricas se inserem em contexto de normalidade e não em um cenário de exceção inerente à contratação emergencial de contratos rescindíveis a qualquer momento sem indenização à terceirizada (contratos emergenciais pro rata tempori) de 1 a 6 meses. Nesse contexto é que houve a aceitação dos preços ofertados pela empresa contratada, a Confederal;
	b.4) a Secex/RJ teria incorrido em diversos erros: não levou em consideração a economicidade obtida em outros itens comparativos; considerou valores médios abrangentes a todos os postos de trabalho contratados, " (...) posteriormente substituídos pelos tetos propiamente ditos e atingindo somente os postos controlados" (vide tabela à peça 132, p. 28) ;
	b.5) assim, ao não levar em consideração os preços dos contratos emergenciais pro rata tempori, seja de 6 meses, seja de apenas um mês, ocorre o conhecido desequilíbrio econômico-financeiro para a execução emergencial do contrato. É o que ocorreu no presente caso concreto ao utilizar parâmetros comparativos de uma contratação normal, não havendo a ocorrência do imputado superfaturamento;
	b.6) foi isso que foi explicitado em relação à norma anterior, a Portaria 6/2007 e que deve ser levado em consideração, em especial ao entendimento extraído do Acórdão 652/2011-TCU-Plenário;
	b.7) reiterando defesa anterior apresentada (peça 132, p. 30-39) , não é factível comparar preços de contratos com tempo distintos, ou seja, periodicidade anual (preços ordinários) , com semestral ou mensal (preços extraordinários) . As tabelas comprovam que, na realidade os preços ofertados estão alinhados com os fixados pela SLTI/MPOG, haja vista que a contratação, pro rata tempori, corresponde a uma duração de 5 meses e 7 dias, donde se infere:
 (...) em nenhum dos Contratos emergenciais pro-rata-temporis: 51/2008 (DL-Dispensa de Licitação:248/2008) ,14/2009-DIRAC (DL:8/2009-DIRAC) , 43/2009 (DL:277/2009) , os valores dos postos cobrados pela Confederal estão abaixo dos valores-tetos, devidamente ajustados às contratações emergenciais pro-rata-temporis, da Portaria nº 6 de 28/dez/2007, da SLTI/MPOG; e, após ao reajuste dos postos pela Portaria nº 4 de 18/mai/2009, da SLTI/MPOG, também devidamente ajustados às contratações emergenciais pro-rata-temporis, tais valores se tornaram muito mais abaixo desses novos valores-tetos;
	b.8) pode-se até cogitar que, perante o Erário, houve superávit em vez da imputação de superfaturamento; e
	b.9) por fim, há que ressaltar que nas contratações efetuadas preteritamente pela Fiocruz com a Confederal, o Erário economizou montante superior a 3,5 milhões de reais (decorrente dos preços praticados em situação de normalidade contratual) , acrescidos de outros R$ 403.779,00 (decorrente dos preços praticados em situação extraordinária) , o que equivale ao montante que não foi pago à própria Confederal (peça 132, p. 39-43) . Dito por outras palavras, inexistiu superfaturamento.  
	Análise:
8.2.	Não assiste razão ao recorrente.
8.3.	Importa esclarecer, de início, que os limites da controvérsia em discussão não contemplam a discussão sobre a legalidade das dispensas das licitações. Além de não fazer parte da motivação para a citação do responsável, resta expressamente consignado no voto condutor do acórdão recorrido que foi reconhecida a existência de relação de causalidade entre o sobrepreço constatado nestes autos com a não exigência da elaboração das estimativas próprias de custos (vide peça 98, p. 8, item 53) . Dessa forma, as alegações referentes à legalidade das dispensas de licitação não têm qualquer eficácia para alterar o julgamento de mérito das presentes contas, em especial o precedente deste Tribunal por ele invocado, qual seja, o Acórdão 127/2007-TCU-Segunda Câmara.
8.4.	A falta do custo estimativo das contratações não foi motivadamente dispensada ao tempo e forma devidos, motivo pelo qual entende-se que não socorre à alegação do recorrente a dispensa motivada referida na alínea "a" do inciso XII do art. 15 da IN 2/2008. A ausência dessa informação acabou por contribuir, decisivamente, para a continuidade das contratações até porque se havia a possibilidade dos preços ofertados serem superiores aos máximos previstos nos normativos referentes ao tipo de contratação específica que se discute nestes autos, a estimativa deveria especificar, principalmente, os eventuais custos extras decorrentes de serviços peculiares de vigilância e segurança não previstos nas Portarias SLTI 6/2007 e  4/2009. 
8.5.	Aliás, é sobre essa situação peculiar que incide, justamente, a expressão "no que couber" quanto ao disposto no § 9° do art. 7° da Lei 8.666/1993 e que foi aludido pelo recorrente para tentar se isentar de responsabilidade sobre esse dever legal. Assim, não era exigível apenas o menor preço para as contratações efetivadas, como ele alega, uma vez que era plenamente cabível a estimativa de preços sobre as respectivas situações peculiares das contratações até porque, conforme esclarecido no parecer do MP/TCU, as contratações envolviam aparelhamento de suporte (rádios e lanterna) , custos extras estes que não foram individualizados. 
8.6.	Em relação ao argumento de que não se verifica superfaturamento, também não se vê elementos aptos ao julgamento de mérito das presentes contas.  
8.6.1.	A apresentação do menor preço pela empresa licitante vencedora não garante que os ofertados estejam em conformidade com a lei e com os normativos em discussão aplicáveis, situação essa que se amolda ao presente caso concreto, quais sejam as contratações da Confederal para os serviços de vigilância e segurança na Fiocruz: Contratos 51/2008, 14/2009 e 43/2009. Dito isso, a alegação de que houve atendido ao que dispõe o inciso III do parágrafo único do art. 26 da Lei 8.666/1993 não beneficia situação processual do recorrente, não sendo igualmente aplicáveis os precedentes mencionados pelo recorrente em relação a esse argumento (Acórdão 6499/2009-TCU-Primeira Câmara e 1.379/2007-TCU-Plenário) .
8.6.2.	Quanto à solicitação para aplicar os fundamentos do parecer do MP/TCU, favorável à tese do recorrente, verifica-se que, de fato, há proposição para que as contas do recorrente sejam julgadas regulares com ressalva (peça 87) . No entanto, entende-se que os precedentes deste Tribunal mencionados no citado parecer não se aplicam ao presente caso concreto e como há dois tópicos específicos deste Exame para reanalisar tanto o aproveitamento do parecer do MP/TCU (item 11) , como aplicabilidade de diversos outros precedentes deste Tribunal (item 13) , a favor das teses recursais, remete-se a presente análise da argumentação do recorrente para aqueles respectivos tópicos.
8.6.3.	Em relação às considerações produzidas por Carlos Henrique Chagas da Silva e transcritas pelo recorrente em sua peça recursal, não se deve dar acolhimento a elas tendo em vista que:
	a) em síntese, a premissa daquela análise resta assente no fato de que os parâmetros utilizados para a materialização do débito levaram em conta que os valores máximos, estipulados pela Portaria SLTI 4/2009, dizem respeito a "condições ordinárias de contratação", nos termos do disposto no art. 2° daquela norma, ao passo que as contratações se deram em caráter extraordinário (emergencial por prazo de duração de 6 meses ou 1 mês) com critérios de precificação pro rata tempore, cujos custos excedem, necessariamente, os valores de contratação ordinária (60 meses) ;
	b)  a tese transcrita até poderia ser aplicada se tivesse havido a execução contratual limitada à primeira pactuação, ou seja, o Contrato 23/2008. Acontece que foram efetuados três outros contratos, sucessivos a esse (os Contratos 51/2008, 14/2009 e 43/2009) , o que acabou por desfigurar a premissa da mencionada análise, ou seja, pelas sucessões ocorridas e pelo transcurso de tempo, os serviços prestados pela Confederal perderam o caráter extraordinário para adquirir natureza de mera contratação ordinária sucessiva;
	c) nesse contexto, há que se esclarecer que os débitos referentes à primeira contratação, em juízo de ponderação, foram afastados pelo entendimento extraído do voto condutor do acórdão recorrido (peça 98, p. 4-5, itens 20, 21 e 27) , verbis:
 (...) 
20. Conforme consignado no parecer do Ministério Público, a Confederal apresentou a sua proposta de preços no âmbito da primeira dispensa de licitação da Fiocruz (DL 16/2008) em 8/1/2008, 9 dias após a publicação no DOU da Portaria 6/2007. A proposta da empresa Confederal continha observação de que os cargos de vigilante 44h semanais, 12x36h diurno e 12x36h noturno se enquadravam dentro dos limites fixados pela Portaria do SLTI 3/2006, na ocasião já revogada há oito dias.
21. Reforçando sua primeira proposta, em face das questões ventiladas acima, o MPTCU defende que, pelo menos em relação aos três primeiros contratos, o contexto foi marcado por intercorrências que indubitavelmente contribuíram para inviabilizar a obediência ao limite estabelecido para o preço dos postos de vigilância, ora pela redução do teto, ora pela imposição de ônus financeiro maior a contratada em decorrência do aumento do salário dos vigilantes entre a primeira e a segunda contratação por dispensa.
 (...) 
27. Meu único ponto de ajuste à proposta alternativa do Parquet aplica-se ao primeiro contrato (23/2008) , para o qual também entendo que deve ser utilizado como critério a portaria da SLTI, contudo, a que estava vigente até a 31/12/2007 (Portaria SLTI 3/2006) e não a portaria seguinte, em razão, principalmente, dos argumentos trazidos na manifestação do Douto Procurador, mencionados nos itens 20 e 21 deste voto.
	d)  em homenagem à prevalência do critério estritamente normativo, a sistemática de levantamento de débito da unidade técnica de origem acabou sendo descartada em prol dos próprios valores constantes nas Portaria SLTI 6/2007 e 4/2009, até porque os preços lá estipulados já levaram em consideração valores regionalizados para cada Unidade da Federação. A esse respeito, inclusive sobreleva transcrever o disposto no § 3° do art. 2° da Portaria SLTI 6/2007, que prevê a proibição de prorrogação de contratos com valores acima do estabelecido:
Art. 2º Os órgãos e entidades integrantes do Sistema de Serviços Gerais - SISG, deverão promover a negociação das licitações em curso e dos instrumentos contratuais vigentes, visando a adequação dos valores estabelecidos nesta Portaria, com a adoção dos seguintes procedimentos: 
 (...) 
§ 3° Os contratos cujos valores estiverem acima dos limites estabelecidos nesta Portaria deverão ser renegociados para se adequarem aos novos limites, e aqueles cuja negociação resultar insatisfatória deverão, dentro do prazo legal, ser rescindidos, no intuito de se proceder a novo certame licitatório, visando a adequar-se aos valores limites desta portaria, sendo vedada prorrogação de contratos que estejam com valores acima do estabelecido nesta portaria; e
e)  em relação à alegação de que houve significativa economia de recursos públicos nas contratações anteriores para serviços de vigilância e segurança dos campi da Fiocruz, menciona-se que, além de ser ilação não suportada por documentação suficiente, ainda que haja comprovação para o suposto fato, não se pode admitir que ações de gestão que obtenham economicidade real lastreiem futuros gastos antieconômicos. 
9.	Redução do valor da multa
9.1.	Fernando José Marques de Carvalho, por fim, solicita que o valor da multa a ele imputado seja reduzido em face dos seguintes apontamentos (peças 132, p. 44-47) :
a)  reiteram-se as razões recursais apresentadas anteriormente para a pretensão em discussão;
b) a empresa contratada se recusou a executar os serviços pelos valores estabelecidos pela portaria normativa por serem inexequíveis. No entanto, ante a impossibilidade de suspender os serviços de vigilância e segurança para o Campos da Fiocruz, não se pode aplicar sanção ao recorrente;
c)  aplicam-se os mesmos encaminhamentos que se extraem dos Acórdãos 1.935/2008-TCU-Plenário (relatoria do Ministro Guilherme Palmeira) e 1.989/2016-TCU-Plenário (relatoria do Ministro-Substituto Augusto Sherman) ;
d)  o acórdão recorrido foi omisso quanto o disposto no parágrafo § 2º do art. 22 da Lei 13.655/2018;
e)  ademais, incide o princípio da proibição de excesso e da regular observância ao princípio da proporcionalidade (multas em termos percentuais desproporcionais da empresa, a menor, em relação aos servidores, a maiores) os quais também não foram observados; e
f)  o parcelamento em 36 meses pode implicar na insolvência dos servidores por representar percentuais entre 10% e 30% de seus vencimentos.
	Análise:
9.2.	Também não assiste razão ao recorrente.
9.3.	A multa fundamentada no disposto do art. 57 da Lei 8.443/1992 é proporcional ao débito imputado ao infrator, podendo ser imputada no valor de até 100% sobre aquele montante dependendo das circunstâncias do ato inquinado e da irregularidade imputada ao responsável. Via de regra, a sua mitigação resta atrelada à eventual desconstituição do débito. 
9.4.	No presente caso, foi constada a ocorrência de sobrepreço em contrato de prestação de serviços o que é considerada irregularidade grave o que autoriza a aplicação da pena de multa constante no acórdão recorrido. Ademais, se verifica que o percentual da multa imposta ao recorrente em relação ao montante de débito a ele imputado representa, aproximadamente, 4% (quatro por cento - R$ 80.000 dividido por R$ 2.001.399,35 multiplicado por 100 - vide valores lançados na peça 103) , o que já reflete, por si mesmo, a fiel observância ao princípio da proporcionalidade da pena aplicada.
9.5.	Não se verifica os mesmos pressupostos de fato ocorridos nestes autos para aplicabilidade dos precedentes invocados pelo recorrente. Aliás, ao se decidir sobre a aplicação da pena de multa, este Tribunal atua de forma pedagógica, assinalando para os demais jurisdicionados as consequências da ocorrência do indesejável dano ao Erário, de forma a inibir futuras ocorrências como as tratadas nestes autos. É esse o entendimento, inclusive, que se extrai de excerto do parecer do Ministério Público junto ao Tribunal (de lavra do Procurador Júlio Marcelo de Oliveira) , nos autos do TC Processo 017.606/2009-6:
A atuação pedagógica do Tribunal de Contas da União não se dá apenas por meio de suas sempre bem-vindas e oportunas recomendações e determinações corretivas, mas também e com intensa efetividade por intermédio das sanções que aplica e que rapidamente são dadas a conhecer no seio social e no meio dos gestores públicos. Tais sanções mostram-se relevantes, tendo em vista não só o caráter retributivo da pena em relação ao responsável diretamente envolvido, mas também o caráter preventivo, inibidor de novas condutas irregulares, tanto pelo próprio responsável, como pelos demais gestores da Administração Pública.
9.6.	Em relação à inobservância do disposto na Lei 13.665/2018, reitera-se a mesma ponderação lançada no item 5.7 deste Exame.
9.7.	Quanto ao argumento de que o grau de pena aplicada aos gestores da Fiocruz foi maior que ao aplicado à empresa contratada se verifica que não correspondente à realidade. Com efeito, o montante da multa aplicada à Confederal em relação ao débito a ela imputado corresponde ao percentual aproximado de 7,3% (sete vírgula três por cento - R$ 150.000,00 dividido por R$ 2.062.656,00 multiplicado por 100 - vide valores lançados à peça 109) . Assim, inexiste o alegado excesso, pois, em termos percentuais, houve um acréscimo superior a 82% (oitenta e dois por cento) do montante de multa aplicada à empresa contratada (7,3%) em relação ao percentual aplicado ao recorrente (4%) .
9.8.	Por fim, quanto à eventual insolvência do recorrente, tal aspecto não deve motivar o afastamento da pena a ele aplicada, ressaltando-se que inexiste lei ou dispositivo normativo que autorize o TCU a acolher esse tipo de argumento. 
10.	Invalidade dos fundamentos para fixação do débito em face das peculiaridades da contratação
10.1.	A empresa Confederal alega que os parâmetros para a imputação do débito a ela são foram corretamente lançados. Com efeito (peça 134, p. 5-13 e p. 15-18) :
a)  o parâmetro utilizado pela unidade técnica de origem foram as portarias da SLTI do MPOG como referencial máximo de valores. No entanto, inexistia um percentual total padrão para os encargos sociais o que gerava diferentes valores finais dos postos em diversos órgãos da administração pública, conforme FOC realizada pelo TCU em 2008;
b) à época do levantamento dos débitos, para os grupos B e C não existia um percentual padrão para encargos sociais o que acabou por gerar distinção entre os valores da recorrente e os utilizados pelos órgãos oficiais;
c)  os cálculos percentuais dos encargos sociais variam de acordo com o Estado da Federação o que, no âmbito do Acórdão 1.753/2008 deste Tribunal, gerou proposta de determinação à SLTI/MP para realizar estudos visando atualizar os percentuais de encargos sociais e reserva técnica utilizando dados estatísticos de cada Estado;
d) dessa forma, as especificidades de cada contrato interferem nos custos de cada contratação pretendida, o que não ocorreu nesse caso e que induz à relativização dos preços máximos fixados nas portarias da SLTI até 2011 (ano de lançamento do manual de orientação da planilha de composição de custos formação de preços) ;
e) há descompasso entre o teto fixado pela SLTI e os preços de mercados:
e.1) até 31/12/2007, foram utilizadas as Portarias 3 e 4/2006 para fixação dos parâmetros máximos de valores e cobrados para apontar para eventuais sobrepreços;
e.2) não existia percentual total padrão para os encargos sociais o que fez pendurar incertezas até 2011. Assim, os valores estabelecidos não representavam os preços de mercado, conforme lançado do parecer do MP/TCU;
e.3) conforme tabela com os preços comparativos (peça 134, p. 9) , verifica-se que:
 (...) o parâmetro utilizado pela unidade técnica que serviu de respaldo para os r. Acórdãos não levou em consideração o fato de que o teto estabelecido pela SLTI é ultrapassado em alguns contratos, como, por exemplo, os Contratos nº s 51/2008 e 14/2009, uma vez que já estava vigente a Portaria SLTI 6/2007, afastando, portanto, a possibilidade de se adotar tal critério nessas situações;
e.4) tal apontamento, também, foi constatado pelo MP/TCU, ressaltando que a Portaria 6/2007 reduziu os preços dos postos de trabalho de vigilante diurno e noturno foram reduzidos, respectivamente, 8% e 13%;
e.5) além disso:
e.5.1) há uma particularidade no presente caso, uma vez que se não tivesse ocorrido a redução do teto pela SLTI, os valores dos postos estariam em consonância com os limites estabelecidos na Portaria 6/2007. A redução dos valores nos postos de vigilância foi acompanhada de aumento do salário base da categoria, reajustado em 6% (conforme tabela comparativa à peça 134, p. 10) , o que demonstra a inexequibilidade do teto remuneratório da mencionada portaria;
e.5.2) houve intercorrência que contribuiu para a não incidência do teto estabelecido para os postos de vigilância, seja pela redução do teto, seja pelo aumento do salário dos vigilantes, nos termos consignados pelo MP/TCU;
e.5.3) assim, não há evidência de dano ao Erário ante as peculiaridades nos diversos contratos em que foram levantadas as parcelas de débito ora recorridas e que autorizaram a flexibilização do teto remuneratório para os postos de vigilante;
f) a contratações foram de serviços de vigilância detinham particularidades em relação às ordinárias:
f.1) houve inclusão de instalação e utilização de equipamentos eletrônicos do tipo circuito fechado de televisão, com monitoramento e gravação, e utilização de rádios comunicadores o que reflete em aumento de custos e que não foram remunerados pela Fiocruz;
f.2) em que pesem as considerações lançadas no voto do condutor do acórdão que decidiu sobre embargos de declaração acerca desses custos, o MP/TCU corrobora a alegação da recorrente, o qual menciona o entendimento extraído do Acórdão 522/2013-TCU-Plenário;
f.3) não há justo motivo para imputação de débito ou multa à recorrente;
g) os custos extras são notórios:
g.1)  além de alocação de mão de obra, havia gastos excepcionais, como serviços integrados de vigilância, tais como: vigilância armada e desarmada, munição, locação de sistema eletrônico, controle de acesso, sistema de alarme com 19 pontos de botão de pânico, sistema de CFTV com 69 câmeras, ronda eletrônica, manutenção preventiva-corretiva do sistema de CFTV, uso de automóvel-motocicleta e combustível;
g.2) substituição de funcionários de férias sem previsão e respectivos pagamentos de verbas salariais;
g.3) equipe reserva para horário de almoço o que obrigava a recorrente a disponibilizar funcionário substituto para almoço, jantar e lanches;
g.4)  houve inobservância quanto aos reflexos financeiros das normas coletivas de trabalho dos profissionais de vigilância, bem como constantes da Convenção Coletiva de Trabalho de 2008;
g.5) o argumento de que tais custos deveriam ter sido objeto de aditivo não se sustenta já que, além de contrariar precedentes deste Tribunal, sua utilização era necessária desde o início da execução contratual;
g.6) além disso, não se pode deixar de mencionar que: a sede da Fiocruz está localizada em área de alto risco, o local a ser vigiado possui extensa área (860 mil metros quadrados) , o tempo de contratação era limitado e existia a imposição de cláusula pro rata temporis; e
g.7) houve modicidade na fixação dos lucros (1,2%) e despesas administrativas (2%) ante a inexequibilidade dos tetos fixados na Portaria 6/2007.
	Análise:
10.2.	Não assiste razão à recorrente.
10.3.	Verifica-se que os argumentos lançados na primeira parte de argumentação da recorrente, referente à relativização dos limites fixados pelas portarias da SLTI, coincidem com os aqueles que foram lançados no parecer do MP/TCU à peça 87, cuja análise será realizada no item subsequente a esse (item 11 deste Exame) . Ademais, como no mencionado parecer há referência a diversos precedentes que dá suporte ao argumento em questão e, também há tópico específico sobre a aplicabilidade de diversos precedentes deste Tribunal, remeta-se à análise lançada no item 13 deste Exame. 
10.4.	Quanto ao suposto descompasso entre os preços comparativos previstos nas Portaria 6/2007 e 4/2009, o fato é que em nenhum momento os mencionados normativos tiveram sua eficácia reduzida, seja por ordem judicial, seja no âmbito do TC Processo 016.721/2007-7 (Acórdão 1753/2008-TCU-Plenário) . Assim, para as contratações 51/2008 e 14/2009, a eficácia da Portaria SLCI 6/2007 foi plenamente reconhecida, ressaltando que foram desconsideradas as parcelas de débito referente ao Contrato 23/2008, justamente pela proximidade da vigência daquele normativo, publicado em 31/12/2007. 
10.5.	A par da redução do teto determinado pela Portaria 6/2007, o argumento de que, em 2008, houve reajuste do salário-base da categoria após a vigência daquele normativo não pode ser aceito pois, tais eventos, deveriam ter sido objeto da necessária realização de aditivo contratual. É nessa ocasião que se discute os precisos termos e aumentos percentuais que esse tipo de aumento de despesa representa sob ratificação da Fiocruz, o que não ocorreu no presente caso concreto.
10.6.	Em relação às especificidades da contratação, a recorrente não apresentou qualquer prova que discriminasse os preços por ela ofertados nos moldes e rubricas previstas nas portarias da SLCI e o respectivo incremento de custos representados pelos equipamentos de TV, rádios, câmeras, alarmes e demais dispositivos de segurança. É incontroverso que a recorrente foi instada pela administração da Fiocruz a adequar seus preços aos limites impostos pelas mencionadas portarias e assumiu os riscos de eventual processo de Tomada de Contas Especial, o que veio a se concretizar nestes autos. 
10.7.	Ainda em relação a essa alegação, acresce-se o que foi mencionado em sede de julgamento dos embargos de declaração, que já foram excluídas as parcelas de débito de rubricas não previstas nas portaria do SLCI, bem como foi salientado quanto à necessidade de realização de aditivos para oferta de equipamentos extras, exarado no voto condutor do Acórdão 3575/2018-TCU-Primeira Câmara (peça 121, p. 1-2) :
 (...) 
9. Na quantificação do sobrepreço inicialmente conduzida pela Secretaria de Controle Externo do TCU no Rio de Janeiro (Secex/RJ) , na peça 33 do TC Processo 015.306/2013-5, foi elaborado referencial de preço para todos os postos de trabalho previstos nos contratos de vigilância celebrado entre a Confederal e a Fiocruz. Dentre eles, estavam cargos que faziam uso dos equipamentos elencados nos embargos da empresa Confederal, como técnico operacional motorizado e vigilante motorista.
10. Porém, na decisão que culminou na prolação do acórdão ora embargado, optou-se por não incluir esses e outros cargos na quantificação do sobrepreço, em razão de eles não constarem dos referenciais editados pela SLTI/MPGO em suas portarias. Apenas os cargos de "vigilante armado 12x36 diurno e noturno" e "vigilante 44h semanal diurno" constaram da quantificação do dano ao erário, motivo pelo qual tornou-se desnecessário rebater os argumentos apresentados pela empresa em suas alegações de defesa relativos aos adicionais de rádios comunicadores, automóveis, motocicletas e monitoramento por CFTV.
11. De toda sorte, a alegação da empresa de que utilizou tais equipamentos e não foi por eles remunerada não teria o condão de modificar a decisão embargada. Tal impropriedade, se de fato ocorreu, deveria ter sido objeto de pleito para a celebração de aditivo pela contratada. Se utilizou equipamentos cujos pagamentos não estavam previstos em contrato, o fez por conta e risco, visto que não cabe a administração medir e pagar itens não cobertos contratualmente.
10.8.	As questões afetas à periculosidade do local também deveriam ter sido objeto de discriminação de valores de forma a tornar transparente qual os eventuais impactos financeiros desse aspecto aptos a extrapolar os tetos estabelecidos nos normativos do Ministério de Planejamento e Orçamento. De qualquer sorte, todas essas alegações deveriam ter sido colocadas previamente à contratação, seja por exigência da Fiocruz, seja por provocação da Confederal, sobretudo se verificado que os valores ofertados já extrapolavam o limite estabelecido nos normativos em discussão. 
10.9.	Por fim, a modicidade de preços alegados pela recorrente quanto às margens de lucro praticadas não tem o condão de afastar o débito que resta fundamentado em norma de natureza cogente para o tipo de contratação em tela. 
11.	Parecer do MP/TCU
11.1.	A empresa Confederal reitera (peça 134, p. 13-14) que devem ser ratificados os termos e fundamentos do parecer do MPU/TCU a ela favorável (peça 95) .
Análise:
11.2.	Não assiste razão à recorrente.
11.3.	Inicialmente, é importante esclarecer que os pareceres emitidos pelas unidades técnicas deste Tribunal e pelo MP/TCU não vinculam os julgamentos do TCU, sejam em suas composições colegiadas, em Câmaras ou no Plenário. É o entendimento que se extrai da parte final do Acórdão 1.561/2017-TCU-Plenário (relatoria do Ministro José Múcio Monteiro) , verbis:
O julgador não está compelido a considerar todas as alegações da parte, desde que tenha elementos que entenda serem suficientes para formar sua convicção; tampouco está obrigado a examinar todas as considerações da unidade técnica e do Ministério Público junto ao TCU, cujos entendimentos e argumentos servem para fornecer subsídios e não vinculam a formação da convicção do Tribunal. (grifos) 
11.4.	Fato é que consta, expressamente, do voto condutor do acórdão recorrido o fundamento pelo qual se acolheu apenas em parte as considerações contidas no parecer do MP/TCU, em especial, a maturidade das Portarias 6/2007 e 4/2009 em face das contratações 51/2008, 14/2009 e 43/2009 (peça 98, p. 4-6, itens 26-38) . 
11.5.	Ademais, entende-se que foi correta a prevalência dos parâmetros estabelecidos nos citados normativos tendo em vista que as peculiaridades e circunstâncias das contratações deveriam ser objeto de aditivos contratuais que refletissem eventuais alterações no balanço econômico-financeiro da pactuação. Ressalte-se que os fundamentos das contratações emergenciais autorizam a dispensa da licitação, mas não têm o condão de afastar os tetos de custos estabelecidos nas normas aplicáveis às contratações de serviços de segurança e vigilância. 
11.6.	Com relação aos apontamentos referentes aos achados que levaram à determinação 9.1.1 do Acórdão 1753/2008-TCU-Plenário (peça 87, p. 2, itens 10-13) , relatoria a cargo do Ministro-Substituto André de Carvalho, se verifica que não foram suspensos os efeitos de quaisquer normas previstas nas portarias da SLTI anteriores a 2011. Aliás, consta nesse julgado que eventuais necessidades de natureza de contratação peculiar (equipamentos de vigilância, monitoramento remoto, alarmes, etc.) devem ser realizadas em processos licitatórios distintos, conforme estabelecido no subitem 9.1.5 daquele mesmo julgado:
 (...) 
9.1.5. oriente os órgãos/entidades integrantes do Sistema Integrado de Administração de Serviços Gerais a: 
I - absterem-se de licitar serviços de instalação, manutenção ou aluguel de equipamentos de vigilância eletrônica (alarmes, circuito fechado de TV, etc.) em conjunto com serviços contínuos de vigilância armada/desarmada ou de monitoramento eletrônico; 
II - observarem que os serviços de instalação e manutenção de circuito fechado de TV ou de quaisquer outros meios de vigilância eletrônica são serviços de engenharia, para os quais devem ser contratadas empresas que estejam registradas no CREA e que possuam profissional qualificado em seu corpo técnico (engenheiro) , detentor de atestados técnicos compatíveis com o serviço a ser executado.
11.7.	Por fim, entende-se que os precedentes deste Tribunal mencionados pelo MP/TCU em seu arrazoado não se aplicam ao presente caso concreto. Como há tópico específico sobre essa análise (item 13 deste Exame) , remeta-se a discussão para aquele tópico. 
12.	Boa-fé objetiva
12.1.	A empresa Confederal argumenta que seria injusta a imputação de débito ante a comprovação de que agiu pautada na observância da boa-fé objetiva (peça 134, p. 14-15) :
	a) a recorrente foi instada a celebrar termo aditivo pela Fiocruz e informou de plano pela impossibilidade de reduzir os preços; 
	b) mesmo assim, houve redução de preços praticados, o que foi materializado pelo 1° Termo Aditivo ao Contrato 23/2008;
	c) caberia à Fiocruz proceder a rescisão ou não celebração do termo aditivo; e
	d)  o contrato não pode ser considerado, sequer, oneroso ante aos baixos índices percentuais de lucro e de taxa de administração.
Análise:
12.2.	A boa-fé objetiva não afasta a imputação de débito. 
12.3.	Com efeito, considerando que a linha de argumentação da recorrente reflete que sua atuação comercial foi desprovida de má-fé ou dolo, traz-se à colação excerto do voto condutor do Acórdão 1952/2011-TCU-Segunda Câmara (relatoria do Ministro-Substituto André Luís de Carvalho) que ressalta que para a imputação de débito, independente do elemento volitivo, basta o nexo da conduta do agente, o dano e o vínculo causal da responsabilidade, nos seguintes termos:
 (...) 
21. Registro, de plano, que a má-fé e o dolo podem configurar agravantes em relação à apuração da responsabilidade por eventual dano causado aos cofres públicos, motivo por que esses elementos subjetivos devem ser sopesados na dosimetria de eventual multa a ser aplicada por esta Corte de Contas.
22. Não se impõe, todavia, a necessidade de conduta dolosa de agente, público ou privado, envolvido na malversação da aplicação de recursos públicos federais para emergir sua obrigação de reparar o dano causado. Basta o nexo entre a conduta do agente e o dano causado, além da inexistência de eventual excludente de responsabilidade, para que se lhe imponha a obrigação de ressarcir os prejuízos causados.
23. Vejam-se, nesse sentido, as considerações que fundamentaram os processos a seguir listados.
23.1. No TC Processo 927.614/1998-7 (Acórdão 1358/2008-TCU-Plenário) ficou registrado:
' (...) 15. Ora, para a caracterização da responsabilidade civil e, por extensão, também da responsabilidade administrativa, com a consequente obrigação de reparar o dano sofrido pela Administração, não é requisito indispensável a existência de dolo ou má-fé, bastando que se verifique a ocorrência de conduta culposa, seja ela comissiva ou omissiva, consoante se verifica da leitura do art. 159 do Código Civil de 1916, vigente quando das irregularidades objeto desta TCE:
`Art. 159. Aquele que, por ação ou omissão voluntária, negligência, ou imprudência, violar direito, ou causar prejuízo a outrem, fica obrigado a reparar o dano.' (destaques não constantes do original - dispositivo praticamente idêntico foi mantido no Código Civil de 2002, art. 186) '.
23.2. Já no TC Processo 018.652/2003-4 (Acórdão 7672/2010-TCU-Primeira Câmara) assentou-se:
'25. Assim, o Tribunal pode responsabilizar solidariamente aqueles que causarem prejuízo ao erário. Cumpre destacar que, ao contrário do que apregoa o recorrente, não necessita o Tribunal demonstrar que o agente atuou com dolo ou má-fé para poder responsabilizá-lo solidariamente. Por tratar-se de responsabilidade subjetiva basta que esteja presente o elemento culpa, existam a ação e o resultado danoso, além do nexo de causalidade entre os dois últimos'.
12.4.	De outro lado, não se pode reconhecer boa-fé por parte da recorrente uma vez, que instada a adequar seus preços aos limites estabelecidos nas multicitadas portarias da SLTI, houve sua recusa formal em assim proceder. Assevere-se que, ainda que tenha havido redução de preço, permaneceu a condição irregular de mantença das diversas parcelas de débito constantes no acórdão recorrido. 
12.5.	Ao reapreciar as demais provas contidas nos autos, reitera-se o posicionamento da unidade técnica de origem sobre o argumento em testilha ao não constatar elementos aptos a atestar a boa-fé dos responsáveis (peça 74, p. 6) :
 (...) 
18. Os argumentos de defesa tampouco lograram afastar o débito imputado aos responsáveis. Ademais, inexistem nos autos elementos que demonstrem sua boa- fé ou a ocorrência de outros excludentes de culpabilidade. Desse modo, suas contas devem, desde logo, ser julgadas irregulares, nos termos do art. 202, § 6º, do Regimento Interno/TCU, procedendo-se à sua condenação em débito e à aplicação da multa prevista no art. 57 da Lei 8.443/1992.
13.	Precedentes do TCU
13.1.	A empresa Confederal argumenta que há diversos precedentes deste Tribunal favoráveis a ela, afastamento o débito e a multa a ela imputados (peça 134, p. 18-23) , dentre os quais:  Acórdão 651/2011-TCU-Plenário (relatoria do ministro Augusto Nardes) , 966/2010-TCU-Plenário (relatoria do Ministro-Substituto Marcos Bemquerer) e 6.236/2009-TCU-Primeira Câmara (relatoria do Ministro Weder de Oliveira) . Ademais, o acórdão recorrido não poderia ter afastado a aplicação dos precedentes citados anteriormente, pois, ainda que não haja a mesma situação análoga, é aplicável a ratio decidendi, nos termos mencionados pelo processualista Guilherme Marinoni (in Precedentes obrigatórios. São Paulo: Editora Revista dos Tribunais, 2011, p. 222) .
Análise:
13.2.	Também não assiste razão à recorrente em relação à aplicabilidade dos precedentes por ela entendidos como aplicáveis ao presente caso concreto.
13.3.	Sob a ótica do processualista Fredie Didier, com relação à aplicabilidade da teoria de precedentes, sua admissão só ocorre quando não se verificar o chamado distinguishing (ou distinguish) , ou seja, " (...) quando houver distinção entre o caso concreto (em julgamento) e o paradigma, seja porque não há coincidência entre os fatos fundamentais discutidos e aqueles que serviram de base à ratio decidendi (tese jurídica) constante no precedente, seja porque, a despeito de existir uma aproximação entre eles, algumas peculiaridades no caso em julgamento afasta a aplicação do precedente" (DIDIER Jr., Fredie, BRAGA, Paula Sarno & OLIVEIRA, Rafael. Curso de Direito Processual Civil: teoria da prova, direito probatório, teoria do precedente, decisão judicial, coisa julgada e antecipação dos efeitos da tutela, v. 2, Salvador: Juspodivm, p. 43) .
13.4.	A partir dessa premissa, compete àquele que a invoca demonstrar quais circunstâncias de fato ou matéria de direito guarda semelhança, similitude ou identidade entre os paradigmas invocado se o caso concreto onde se almeja a adoção do mesmo entendimento. A recorrente se limitou, apenas a transcrever partes dos acórdãos paradigmas sem cotejar os trechos desses julgamentos em relação ao acórdão recorrido, ressaltando que os precedentes por ela elencados também foram indicados no parecer do MP/TCU (peça 87) , de forma que a análise pode ser dar de forma conjunta. 
13.5.	No caso do Acórdão 966/2010-TCU-Plenário, o voto condutor do acórdão estabeleceu, expressamente, o caráter de distinção (distinguishing) com o acórdão recorrido (peça 98, p. 6) :
 (...) 
39. Acerca dos Acórdão 2729/2009-TCU-Plenário, da relatoria do Ministro Walton Alencar, e Acórdão 966/2010-TCU-Plenário, da relatoria do Ministro-Substituto Marcos Bemquerer, observo que, no primeiro caso, ante a restrição no mercado de serviço de vigilância armada no Estado de Roraima, que possuía apenas duas empresas habilitadas no Departamento de Polícia Federal a prestar tais serviços, o Tribunal, entendeu que seria inexigível conduta diversa do gestor responsável pela contratação com sobrepreço, e determinou à Gerência Regional de Administração do Ministério da Fazenda no referido Estado (GRAMF/RR) que adotasse as medidas urgentes e necessárias, com vistas a renegociar o contrato, de modo a enquadrá-lo dentro dos limites máximos previstos na Portaria SLTI 4/2009. Dessa forma, nesse caso, o Tribunal não permitiu que as contratações continuassem com sobrepreço.
40. No segundo julgado, que também cuidou de representação da Secretaria de Controle Externo no Estado de Roraima contra a mesma empresa de vigilância do primeiro decisum, adotou-se o mesmo procedimento do Acórdão 2729/2009-TCU-Plenário, citando inclusive a restrição do mercado como argumento para não apurar o débito decorrente do sobrepreço. De igual forma, foi determinado à Suframa que, na eventualidade de prorrogação desse contrato de vigilância armada com sobrepreço, ou na realização de novo procedimento licitatório, fossem observadas as orientações expedidas pelas portarias da SLTI vigentes.
41. Dado o contexto apresentado, considero que a situação enfrentada nos julgados mencionados não se amolda ao caso da Fiocruz, que contratou serviços de vigilância para serem prestados no Estado do Rio de Janeiro. Apenas para cotação de preços para a primeira dispensa de licitação, a fundação conseguiu ao menos cinco propostas de preços, não podendo se falar, portanto, em restrição de mercado no referido Estado.
13.6. 	O Acórdão 6236/2009-TCU-Primeira Câmara não se aplica ao presente caso concreto, pois também se enquadra na mesma situação do Acórdão 966/2010-TCU-Plenário, qual seja serviços prestados por apenas duas empresas fornecedora de serviços de vigilância e segurança no Estado de Roraima que, em tese, estariam majorando artificialmente seus preços com práticas limitadoras da concorrência, o que mitigaria a responsabilidade dos gestores públicos dos diversos órgãos prejudicados. Aliás, nesse julgado houve determinação para encaminhamento de cópia do processo à Procuradoria da República naquele Estado e à Secretaria de Direito Econômico do Ministério da Justiça para que fossem adotadas as medidas de competência de cada um desses órgãos em face dos achados de majoração ilegal de preços. 
13.7.	Já em relação ao fundamento utilizado no Acórdão 522/2013-TCU-Plenário (relatoria do Ministro-Substituto Augusto Sherman - TC Processo 018.103/2006-7) , mencionado no Parecer do MP/TCU (peça 87, p. 4, item 27) , manifesta-se pela sua inaplicabilidade nestes autos. Com efeito, naqueles autos, além de haver parecer técnico (Nota Técnica 294/2001) embasando a decisão da contratação sem observância dos limites máximos estipulados na Portaria SLTI 3/2005, o débito foi descaracterizado em face das diferenças apuradas terem sido, sempre, inferiores a 8,6% (oito vírgula seis por cento) , hipóteses fáticas tais que não se verifica nas diversas contratações discutidas nesses autos. 
13.8.	Por fim, quanto ao Acórdão 651/2010-TCU-Plenário, melhor sorte não socorre à recorrente. Em que pese certa identidade quanto à ratio decidendi desse julgado, há significativa distinção factual: o débito nominal levantado naquele julgado foi inferior a R$ 50 mil; houve levantamento de preços referenciais pela Universidade Federal do Paraná e a proposta vencedora ficou 10,27% abaixo do orçamento realizado por aquele órgão administrativo; e, que havia razoável motivação para considerar formal a irregularidade de sobrepreço constatada nos seguintes termos:
 (...) 
14. Sem adentrar o mérito dessa estimativa, há de se ponderar que os preços estimados na licitação ficaram aquém dos valores limites estabelecidos na Portaria nº 18, de 2/9/2010, editada poucos meses depois da realização do certame. Importa registrar, nesse contexto, que adotei medida cautelar, em 30/7/2010, destinada à suspensão do procedimento licitatório, até a presente decisão de mérito, quando a portaria ora mencionada inexistia no mundo jurídico, situação fática, portanto, distinta desta que enfrento na ocasião.
15. Essa constatação vai ao encontro da assertiva dos responsáveis no sentido de que a Portaria nº 5/2009 apresentava, à época da licitação, defasagem de preços em face da realidade de mercado. Logo, dada a inexistência de antieconomicidade na estimativa formulada pela UFPR, entendo que o fato é suficiente para atenuar as condutas dos gestores, sopesando-se a falha atinente à ausência de motivação expressa a respeito dos chamados custos adicionais, os quais, em tese, poderiam justificar valores superiores aos estabelecidos naquela portaria. Cabe, nesses termos, acolher parcialmente as razões de justificativa em exame.
16. Da mesma forma, considero que a falta de fundamentação para a escolha de tipos postos de trabalho não abrangidos pela Instrução Normativa nº 2/2008, em desacordo com o § 2º do art. 50 desse normativo, pode ser considerada falha formal, a ensejar apenas determinação à fundação. 
13.9.	Reitera-se, ademais, as considerações lançadas nos itens 5.5 e 5.6 deste Exame uma vez que se analisa, também, a aplicabilidade de precedentes deste Tribunal.  
13.10.	Assim, não se verifica justificativa suficiente para aplicar os precedentes invocados pela recorrente para acolher sua pretensão recursal, nem aqueles mencionados no parecer do MP/TCU.
14.	Critério de mensuração do débito
14.1.	Por fim, a empresa Confederal defende que o débito não foi mensurado em critérios de aceitabilidade válidos uma vez que (peça 134, p. 23-24) :
a) não afastou a possibilidade de mensuração inferencial, quantificando-o precisamente e de forma que não tenha excedido seu real valor devido nos termos do Acórdão 6236/2009-TCU-Primeira Câmara (relatoria do Ministro Weder de Oliveira) ; e
b) não utilizou parâmetro mais conservador de preços, flexibilizando o referencial para um dos contratos e não estendendo para os demais, uma vez que é flagrante a inadequação da Portaria 6/2007 aos valores de mercado em face das já peculiaridades mencionadas anteriormente.
Análise:
14.2.	 Não procede o argumento da recorrente.
14.3.	Inicialmente, há que se mencionar que não é aplicável ao presente caso concreto o precedente mencionado pela recorrente pelas razões já lançadas no item 13.6 deste Exame.
14.4.	Ademais, cotejando-se os valores de imputação de débito, constantes na citação inicial da Confederal (vide subitem 2.1.1 deste Exame) , com as parcelas de débito finais do acórdão recorrido (vide item 1.1 deste Exame) se verifica que foi utilizado critérios que asseguram que o débito imputado à recorrente atende ao critério mais conservador de quantificação. Senão veja-se a tabela comparativa abaixo:
	Contratos
	Débitos constantes na citação da Confederal (R$) 
	Débitos lançados no acórdão recorrido da Confederal (R$) 
	Diferença em favor da recorrente (R$) 

	23/2008
	50.413,05
	-
	50.413,05

	23/2008
	53.125,16
	-
	53.125,16

	23/2008
	53.125,16
	-
	53.125,16

	23/2008
	53.162,97
	-
	53.162,97

	23/2008
	54.259,43
	-
	54.259,43

	23/2008
	54.259,43
	-
	54.259,43

	51/2008
	46.765,53
	46.765,53
	0,00

	51/2008
	46.765,53
	46.765,53
	0,00

	51/2008
	48.424,91
	48.424,91
	0,00

	51/2008
	48.424,91
	48.424,91
	0,00

	51/2008
	48.424,91
	48.424,91
	0,00

	51/2008
	48.424,91
	48.424,91
	0,00

	14/2009
	117.542,56
	92.473,25
	25.069,31

	14/2009
	117.542,56
	92.473,25
	25.069,31

	14/2009
	117.542,56
	92.473,25
	25.069,31

	14/2009
	117.542,56
	92.473,25
	25.069,31

	14/2009
	117.542,56
	92.473,25
	25.069,31

	14/2009
	97.952,13
	92.473,25
	5.478,88

	43/2009
	114.645,63
	26.753,25
	87.892,38

	Total
	1.405.886.46
	868.823,45
	537.063,01

14.5.	Como se pode verificar, houve redução nominal de quase 40% sobre o montante de débitos constantes na citação inicial da recorrente, consignando-se que houve reduções gradativas com relação às propostas exaradas nos pareceres da unidade técnica de origem (peça 74, p. 6-8) e na proposta alternativa do MP/TCU (peça 87, p. 5) , até se chegar nos valores que ainda foram reduzidos pelos fundamentos contidos no voto condutor do acórdão recorrido (peça 98, p. 4-6, itens 26-38) .
14.6.	Consigne-se que os benefícios de se afastar as parcelas de débitos referente ao Contrato 23/2008 não foram estendidos aos Contratos 51/2008 e 14/2009 dada ao interregno de tempo superior a 8 meses desde a vigência da Portaria 6/2007 em relação àquelas pactuações, fundamentação essa exarada, corretamente, nos seguintes termos:
 (...) tal flexibilização não deve ser estendida aos Contratos 51/2008 e 14/2009, pois, na época da celebração desses instrumentos, a Portaria 6/2007, publicada no Diário Oficial da União em 31/12/2007, já se encontrava em vigor há mais de 8 meses, e deveria ser de conhecimento dos responsáveis pelas referidas contratações emergenciais.
36. Sobre os argumentos trazidos pelo Parquet para sustentar sua proposta principal, no sentido de dispensar a restituição dos valores que excederam o teto estabelecido pelas Portarias da SLTI 6/2007 e 4/2009 em decorrência das situações peculiares em que foram firmados os contratos pela Fiocruz, conforme já expus nos parágrafos acima, acatei tal proposta apenas para o primeiro contrato, em razão de ter sido celebrado em data próxima à mudança dos valores referenciais quando da publicação da Portaria 6/2007.
INFORMAÇÕES ADICIONAIS
15.	Trata-se de processo em que consta como advogada constituída nos autos a Sra. Diva Belo Lara (OAB/DF 37.438) , relacionada pelo Exmo. Ministro Aroldo Cedraz no Anexo I ao Ofício n° 5/2013 - GAB.MIN-AC dentre aqueles que dão causa a seu impedimento, nos termos do art. 151, parágrafo único, do Regimento Interno/TCU.
15.1.	Dessa forma, encaminhe-se ao Gabinete do Ministro Relator, via Secretaria das Sessões (Seses) - para ciência e registro -, com o alerta de que a votação que apreciará o presente processo não deve contemplar a participação do Exmo. Ministro Aroldo Cedraz.
CONCLUSÃO
16.	Das análises anteriores, conclui-se que:
a) não há que se reconhecer exclusão de ilicitude uma vez que o gestor de recursos públicos deve obediência ao princípio da economicidade;
b) há legitimidade ativa ao gestor que ratifica preços ofertados em desacordo com as normas financeiras que estabelecem teto de gastos para contratos de vigilância e segurança;
c) não havendo cabal comprovação quanto à insuficiência crônica de servidores que atuam em procedimentos licitatórios, não se pode afastar a responsabilidade de gestores públicos;
d) configurado os pressupostos de constituição e validade do débito imputado ao gestor público e não se reconhecendo quaisquer excludentes de fato aptos a desconstituí-lo, as contas do gestor público não podem ser julgadas regulares com ressalva;
e) em homenagem ao princípio da proporcionalidade, os baixos percentuais de multas aplicadas aos responsáveis, em relação aos respectivos montantes de débitos, refletem adequadamente a gradação das penas aplicadas;
f) as peculiaridades dos contratos e os aumentos nos salários-base das categorias deveriam ter sido objeto de realização de aditivos e de discriminação de custos extras de forma a se poder aferir eventual extrapolação de tetos de gastos previstas nas normas do MPOG/SLTI;
g) pela reanálise dos documentos constantes nos autos, não se verifica os pressupostos de fato lançados no parecer do MP/TCU a favor das teses recursais dos responsáveis;
h) a aferição da boa-fé não tem o condão de afastar o débito ou a multa aplicada à empresa contratada;
h) os diversos precedentes deste Tribunal invocados pelos responsáveis não se aplicam ao presente caso concreto, haja vista que não basta a identidade quanto à ratio decidendi nos paradigmas, mas as circunstâncias factuais de cada julgado; e
i) os critérios de mensuração do débito foram fixados, devidamente, na forma regimental ao se cotejar o montante lançado na citação dos responsáveis e o valor final do débito a eles imputado.
16.1.	Com base nessas conclusões, propõe-se negar provimento aos recursos interpostos. 
PROPOSTA DE ENCAMINHAMENTO
17.	Ante o exposto, propõe-se, com base nos arts. 32, inciso I, e 33 da Lei 8.443/1992:
	a) não conhecer do recurso interposto pela Fiocruz por ausência de legitimidade e interesse recursal;
	b) conhecer dos demais recursos interpostos, para, no mérito, negar a eles provimento; 
	c) alertar sobre a necessidade de impedimento do Ministro Aroldo Cedraz para o julgamento destes recursos, consoante Anexo I ao Ofício 5/2013 - GAB.MIN-AC, nos termos do art. 151, parágrafo único, do RI/TCU; e
	d) dar ciência aos recorrentes, aos demais interessados e ao Procurador-chefe da Procuradoria da República no Estado do Rio de Janeiro quanto ao acórdão que vier a ser proferido.
2.	O MPTCU, representado pelo Procurador Sérgio Ricardo Costa Caribé, anuiu com a proposta da Serur nos seguintes termos (peça 151) :
5.	De minha parte, ponho-me de acordo com o encaminhamento proposto.
6.	Inicio por endossar a proposta de não conhecer do recurso interposto pela Fiocruz, uma vez que a entidade não figura como parte (responsável ou interessado) neste processo, nos termos do art. 144 do Regimento Interno do TCU (RITCU) .
7.	Para maior clareza quanto ao mérito, julgo conveniente retomar parte do histórico de tramitação dos autos nesta Corte.
8.	Em minha primeira intervenção, ao examinar as citações, manifestei-me por meio do parecer de peça 87, propondo o afastamento do débito. Na oportunidade, fiz uma série de ponderações, dentre as quais destaco os questionamentos quanto à adequação do teto estabelecido pela Portaria 6/2007 aos valores de mercado e as circunstâncias concretas que cercaram as contratações:
15. Como se depreende do contexto acima delineado, durante o período em que foram constatados os débitos, inexistia um percentual total padrão para os encargos sociais, o que levava a diferenças entre os valores finais dos postos obtidos pelos diversos órgãos e entidades da administração pública. Foi o que se averiguou durante a FOC realizada por este Tribunal em 2008, quando se identificaram percentuais acentuadamente díspares de encargos sociais nas licitações e contratos examinados.
 (...) 
21. De fato, a Portaria 6/2007 reduziu os valores dos postos de vigilante diurno e noturno em cerca de 8% e 13%, respectivamente, sendo que, em contrapartida, o salário base da categoria passou de R$ 651,55 para R$ 690,64, ou seja, houve reajuste de 6%. Essa informação, prestada pela Confederal na resposta à Fiocruz (peça 36, p. 61) , pode ser confirmada comparando-se os salários registrados nas planilhas na peça 11, p. 16 e na peça 12, p. 32, do TC Processo 015.306/2013-5.
22. Caso não tivesse ocorrido a redução do teto pela SLTI, os valores dos postos estariam em consonância com os limites estabelecidos, conforme registrou a empresa na proposta ofertada na Dispensa de Licitação 16/2008, apresentada em 8 de janeiro de 2008 (peça 11, p. 41, do TC Processo 015.306/2013-5) , após 9 dias da publicação da Portaria 6/2007 no Diário Oficial da União. 
23. Importa consignar, ainda, a informação prestada pela empresa em documento juntado à defesa de alguns dos responsáveis (peça 36, p. 56) , de que não teria interesse em prestar os serviços de vigilância pelos valores estabelecidos pela Portaria 6/2007, tendo em vista sua inexequibilidade.
24. Em face das questões postas acima, verifica-se que, ao menos quanto aos contratos 23/2008, 51/2008 e 14/2009, o contexto foi marcado por intercorrências que indubitavelmente contribuíram para inviabilizar a obediência ao limite estabelecido para o preço dos postos de vigilância, ora pela redução do teto, ora pela imposição de ônus financeiro maior à contratada em decorrência do aumento do salário dos vigilantes.
25. Não obstante reconheça a obrigatoriedade de observância aos limites fixados pela SLTI, entendo não ser razoável desconsiderar que fatores alheios ao controle dos gestores da Fiocruz e da Confederal tiveram impacto sobre o equilíbrio econômico-financeiro dos contratos, impondo que as avenças continuassem em execução, mesmo sem estar em consonância com o normativo que estabelecia o teto. (destacamos) 
9.	Alternativamente, caso não acolhida a proposta de afastamento do débito, propus que o parâmetro para cálculo do superfaturamento fosse o teto estabelecido pelas portarias da Secretaria de Logística e Tecnologia da Informação do Ministério do Planejamento (SLTI) , e não os valores referenciais calculados pela unidade técnica.
10.	A deliberação desta Corte foi pela adoção da proposta alternativa, com alguns ajustes, excluindo-se apenas o débito relativo ao Contrato 23/2008. Assim, o julgamento pela irregularidade das contas da empresa Confederal e dos gestores da Fiocruz, bem como a imputação de débito e a aplicação de multa, decorreram do superfaturamento observado nos Contratos 51/2008, 14/2009 e 43/2009 (peças 97-98) .
11.	O dano foi calculado relativamente aos postos de "vigilante diurno 12 x 36", "vigilante noturno 12 x 36" e "vigilante 44 h semanais", para os quais portarias emitidas pela SLTI estabeleciam valores limites para contratação. A apuração do débito deu-se pela diferença entre os valores contratados e os valores constantes das Portarias 6/2007 (para os Contratos 51/2008 e 14/2009) e 4/2009 (para o Contrato 43/2009) (peça 98) .
12.	Inconformados, os gestores argumentam em resumo que (peça 132) :
a) não seria exigível conduta diversa diante das circunstâncias concretas observadas quando das contratações. Os contratos questionados não poderiam ser enquadrados nos parâmetros ordinários, tendo em vista a imprescindibilidade dos serviços de vigilância à Fiocruz, localizada em área violenta, a precariedade de servidores e do ambiente logístico, e o fato de se tratar de contratações emergenciais, necessárias em virtude de questionamentos judiciais dos pregões iniciados pela entidade, todos fatores alheios ao controle dos gestores;
b) eventual responsabilidade deveria recair exclusivamente sobre a contratada, que, ao alegar a inexiquibilidade dos limites fixados pela Portaria 6/2007, materializando o risco de descontinuidade dos serviços, obrigou os gestores a proceder à contratação por preços superiores aos parâmetros;
c) não haveria superfaturamento, já que houve pesquisa de preços, tendo sido contratada a empresa com menor orçamento. Ademais, os valores-limite fixados pela SLTI seriam aplicáveis apenas para condições ordinárias de contratação, o que não seria o caso dos contratos questionados, uma vez que se tratava de contratos emergenciais. Não haveria equilíbrio econômico-financeiro para uma empresa executar uma contratação emergencial com custos de uma contratação normal;
d) as multas aplicadas foram desproporcionais.
13.	Já a Confederal apresenta as seguintes alegações (peça 134) :
a) inexistiria dano ao erário, já que não havia à época um percentual padrão para os encargos sociais e os valores estabelecidos nas portarias da SLTI não refletiam a realidade de mercado. Ressalta que a Portaria 6/2007 reduziu valores em relação à portaria anterior, apesar de ter havido reajuste no salário da categoria, e por isso, deveria ser utilizado um critério conservador de análise, flexibilizando a exigência de observância do teto;
b) as contratações teriam envolvido equipamentos que não teriam sido remunerados pela Fiocruz. Além disso, tratou-se de contrato emergencial, que poderia ser encerrado a qualquer tempo;
c) boa-fé objetiva da empresa, já que a empresa informou à Fiocruz que o teto da Portaria 6/2007 seria inexequível. Caberia, portanto, à contratante não celebrar o ajuste.
14.	Como se observa, alguns dos argumentos constantes dos recursos de reconsideração coincidem com as ponderações que fiz no parecer de peça 87, sendo referido parecer citado pelos recorrentes para fundamentar suas alegações. Não obstante, após aprofundamento da análise, e levando em consideração os relatos constantes do TC Processo 016.721/2007-7 (Fiscalização de Orientação Centralizada sobre serviços de vigilância e conservação) , dos votos condutores dos Acórdãos 1.507/2018 e 3.575/2018, ambos da 1ª Câmara, exarados neste processo, bem como os argumentos da unidade técnica, entendo não caber a reforma do acórdão recorrido.
15.	A meu ver, um dos pontos centrais da discussão refere-se à ocorrência ou não do superfaturamento. Inicialmente, entendi não estar devidamente demonstrado que os limites estabelecidos pela Portaria 6/2007 estavam em consonância com os valores de mercado, por dois motivos principais:
a) primeiro, porque os valores fixados eram inferiores àqueles estabelecidos pela portaria anterior, a despeito do reajuste dos salários-base da categoria;
b) segundo, porque este Tribunal havia expedido, por meio do Acórdão 1753/2008-TCU-Plenário (item 9.1.1) , determinação à SLTI para que realizasse estudos a fim de atualizar as rubricas que subsidiavam a fixação dos valores-limite.
16.	Outro ponto relevante diz respeito às circunstâncias que cercaram as contratações. Ponderei que haveria um contexto de incerteza quanto ao percentual atinente aos encargos sociais pelo menos até 2011, quando o Ministério do Planejamento expediu manual de orientação para preenchimento da planilha de composição de custos e formação de preços, fato que, juntamente com as dúvidas acerca da adequação dos limites estabelecidos pela Portaria SLTI 6/2007, teriam impactado o equilíbrio econômico-financeiro dos contratos, levando à inobservância do teto.
17.	Todavia, no presente exame, analisando mais detidamente o conteúdo do Acórdão 1753/2008-TCU-Plenário, exarado nos autos do TC Processo 016.721/2007-7, verifiquei que, ao mesmo tempo em que fez a determinação para realização dos estudos, este Tribunal concluiu que os valores estabelecidos pelas portarias anteriores à Portaria 6/2007 eram elevados, mencionando inclusive a edição desta última com vistas a reduzir as distorções:
9.4. encaminhar cópia da deliberação que vier a ser proferida e do presente relatório de Auditoria ao Procurador da República Pedro Antônio de Oliveira Machado, informando-lhe que:
I - os valores-limite fixados pelo Ministério do Planejamento, Orçamento e Gestão, por meio das Portarias nº s 3 e 4/2006 da SLTI, para a contratação de serviços terceirizados de vigilância e limpeza e conservação, foram considerados elevados por este Tribunal, tendo sido determinado àquele Ministério que realize estudos visando atualizar os percentuais que compõem as várias rubricas da planilha de formação de preços que subsidiam a fixação de valores-limite para as contratações dos referidos serviços, em especial os percentuais de encargos sociais e reserva técnica, utilizando dados estatísticos por Estados da Federação;
II - o Ministério do Planejamento publicou a Portaria nº 6, de 28/12/2007, por meio da qual foram fixados valores-limite para a contratação dos serviços de vigilância que representam redução de 82,00% para 78,06% no percentual de encargos sociais, de 12,00% para 3,53% na reserva técnica, e de 7,20% para 5,00% no lucro. Considerando os pisos salariais estabelecidos nas convenções coletivas 2007/2008, essas alterações resultaram em uma redução média de 6,85% em comparação aos limites anteriores. Registre-se que, em relação aos serviços de limpeza e conservação, até a conclusão da Auditoria, ainda não haviam sido publicados novos valores-limite;  (destacamos) 
18.	Posteriormente, ao analisar pedido de reexame em face do Acórdão 1753/2008-TCU-Plenário, que, dentre outros pontos, solicitava a suspensão da Portaria SLTI 6/2007, alegando que os preços não seriam coerentes com os preços efetivos das empresas, esta Corte negou provimento ao pedido por meio do Acórdão 1709/2012-TCU-Plenário (itens 8.2.1 e 8.2.2 do relatório que fundamentou o Acórdão 1709/2012-TCU-Plenário) .
19.	Diante desse cenário, e considerando que não houve suspensão dos efeitos das portarias da SLTI, como salientado pela Serur (peça 148, p. 19) , entendo não ser possível afastar sua utilização como parâmetro dos preços de mercado e, por conseguinte, como referência para cálculo do superfaturamento.
20.	Ressalte-se que, antes da celebração dos Contratos 14/2009 e 43/2009, a Procuradoria Federal junto à Fiocruz alertou sobre a necessidade de observância dos limites estabelecidos pelas portarias da SLTI, tendo o Chefe de Compras (Sr. Darcy R. da Silva) se manifestado no sentido de que os valores estavam nos limites permitidos (TC Processo 009.991/2012-3, peças 54, p. 24, item 5, e p. 26; e 57, p. 54, item 6, e p. 56) . 
21.	Quanto ao argumento de que, por se tratar de contratações emergenciais, não caberia a utilização dos parâmetros das portarias da SLTI, que se destinariam a contratações ocorridas em "condições ordinárias", endosso a análise promovida pela Serur (peça 148, p. 13) :
 (...) 
b)  a tese transcrita até poderia ser aplicada se tivesse havido a execução contratual limitada à primeira pactuação, ou seja, o Contrato 23/2008. Acontece que foram efetuados três outros contratos, sucessivos a esse (os Contratos 51/2008, 14/2009 e 43/2009) , o que acabou por desfigurar a premissa da mencionada análise, ou seja, pelas sucessões ocorridas e pelo transcurso de tempo, os serviços prestados pela Confederal perderam o caráter extraordinário para adquirir natureza de mera contratação ordinária sucessiva;
c) nesse contexto, há que se esclarecer que os débitos referentes à primeira contratação, em juízo de ponderação, foram afastados pelo entendimento extraído do voto condutor do acórdão recorrido (peça 98, p. 4-5, itens 20, 21 e 27) , verbis:
 (...) (destacamos) 
22.	Convém destacar que as sucessivas contratações emergenciais, em si, não foram objeto de questionamento por esta Corte e, por conseguinte, de sucumbência dos recorrentes. Como destacado no voto condutor do acórdão recorrido, as contratações emergenciais foram motivadas por decisão judicial que impediu a adjudicação no certame que estava em curso à época. As irregularidades que levaram à apenação dos gestores se restringiram à inobservância dos valores referenciais estabelecidos pela SLTI, que gerou o superfaturamento, e ao fato de os diretores de administração da Fiocruz não terem exigido dos setores responsáveis pela contratação a elaboração de estimativa própria do custo (peça 98, p. 6-8, parágrafos 37, 42, 50 e 53) .
23.	Quanto aos demais argumentos, julgo suficientes as análises feitas pela unidade instrutiva, bem como aquelas constantes dos votos condutores dos Acórdãos 1.507/2018 e 3.575/2018, ambos da 1ª Câmara, que enfrentaram as questões atinentes às circunstâncias que cercaram as contratações, à alegada precariedade administrativa e logística, e à culpa exclusiva da contratada.
24.	Cumpre salientar a informação trazida pela Serur de que consta deste processo, como advogada constituída nos autos, a Sra. Diva Belo Lara (OAB/DF 37.438) , relacionada pelo Exmo. Ministro Aroldo Cedraz dentre aqueles que dão causa a seu impedimento, nos termos do art. 151, parágrafo único, do Regimento Interno/TCU.
25.	Diante do exposto, este membro do Ministério Público de Contas manifesta-se de acordo com o encaminhamento sugerido pela unidade técnica (peças 148-150) .
	É o relatório.

8.1. Eduardo Marcelo de Lima Sales, representando Fundação Oswaldo Cruz.  
8.2. Lucas dos Santos Dias (54.345/OAB-DF) e outros, representando Confederal - Rio Vigilância Ltda.  
8.3. Fabio Caldas Feliciano (152299/OAB-RJ), representando Fernando José Marques de Carvalho, Carlos Henrique Chagas da Silva, Leonardo Ribeiro de Lacerda, Nelson da Silva Portugal e Darcy Rodrigues da Silva.

Procurador Sergio Ricardo Costa Caribé.

Tomada de Contas Especial. contratos DE VIGILÂNCIA. Contas irregulares. Débito. Multa. Recursos de reconsideração. Não conhecimento de um recurso. Conhecimento dos demais. impossibilidade de apuração do dano. provimento do recurso da empresa e de dois gestores. provimento parcial dos demais.

TOMADA DE CONTAS ESPECIAL (TCE)

Secretaria de Recursos (SERUR); Secretaria de Controle Externo de Tomada de Contas Especial (SecexTCE).

Em análise recursos de reconsideração interpostos por Fernando José Marques de Carvalho, Leonardo Ribeiro de Lacerda, Nelson da Silva Portugal, Darcy Rodrigues da Silva, Confederal - Rio Vigilância Ltda. e Fundação Oswaldo Cruz (Fiocruz) , contra o Acórdão 1.507/2018Primeira Câmara, que julgou irregulares as contas dos servidores da Fundação e da empresa, condenando-os, em solidariedade, ao ressarcimento do dano apurado, bem como aplicoulhes multa prevista no artigo 57 da Lei 8.443/1992.
	Em auditoria realizada na Fundação Oswaldo Cruz, o Tribunal identificou suposto superfaturamento em contratos emergenciais celebrados para execução de serviços de vigilância e determinou a conversão do processo em tomada de contas especial.
	Os recorrentes foram citados em razão de suposto pagamentos com sobrepreço nos processos de dispensa de licitação DL 16/2008, 248/2008, 8/2009, 277/2009, tendo em vista os valores de alguns postos de trabalho acima dos tetos fixados em portarias do Ministério do Planejamento. As causas apontadas para o sobrepreço foram inexistência de orçamento próprio da administração e ausência de análise da planilha de custos apresentada pela contratada.
	Os servidores da Fiocruz alegam exclusão de ilicitude, inexigibilidade de conduta diversa e ausência de dano. Alegam a forte violência que afetava a localização do Campus, a necessidade de contratações emergenciais, em razão da impugnação judicial de pregões, e as condições peculiares das contratações, com custos extras de equipamentos e cláusula de resilição da avença, pela Administração, condicionada ao deslinde do processo judicial.	
	Consideram suficientes as pesquisas de preços junto ao mercado e alegam terem notificado a empresa para adequação dos preços às portarias do Ministério do Planejamento. Referem-se à precariedade logística da Fiocruz, que aliava alto grau de terceirização com extenso rol de instalações, atribuições, contratos e elevado orçamento, o que impedia a análise detalhada de cada processo de contratação. 
	No caso de remanescer o dano, consideram que é de exclusiva responsabilidade da contratada e requerem a redução do valor das multas aplicadas, por serem elevadas em relação à capacidade de pagamento que possuem como servidores públicos. 
	A Confederal Rio Vigilância Ltda. alega a não existência de dano, pois as portarias do Ministério do Planejamento não continham percentuais padrão para os encargos sociais, que variavam de acordo com a natureza dos serviços prestados e do local da prestação. Assim, até 2011, quando foi lançado o manual de orientação para preenchimento da planilha analítica de composição de custos e formação de preços da IN MPOG 2/2008, devem ser consideradas as peculiaridades que podem interferir nos custos de cada contratação, o que não foi feito no presente caso.
	A empresa ainda argumenta que os valores teto da Portaria SLTI MPOG 6/2007 não refletiam os valores de mercado e não eram exequíveis, pois a norma reduziu o teto remuneratório dos postos enquanto o salário base da categoria foi reajustado. Ademais, os contratos em questão tinham peculiaridades que justificavam a flexibilização na adoção do teto, pois exigiam o uso de equipamentos e outros custos adicionais aos postos de trabalho. 
	Considera razoável deduzir que os valores pagos, acima dos parâmetros fixados, computaram as peculiaridades dos serviços prestados à Fiocruz, em área de elevada periculosidade e com possibilidade de rescisão do contrato a qualquer momento. 
	A Serur, em exame de admissibilidade, concluiu pelo não conhecimento do recurso da Fiocruz, por inexistência de legitimidade e de interesse recursal. Quanto ao mérito dos outros recursos, opinou por conhecê-los e negar-lhes provimento. 
	Para a unidade técnica, não é possível afastar a responsabilidade dos gestores da Fiocruz, pois ratificaram preços em desacordo com os tetos de gastos estabelecidos nas portarias do Ministério do Planejamento. As peculiaridades dos contratos e os aumentos de salários das categorias deveriam ter sido objeto de aditivos, devidamente fundamentados. Considerou correto o cálculo do débito.
	O MPTCU anuiu com as conclusões da Serur, esclarecendo que, ao estudar profundamente a matéria, alterou seu entendimento em relação ao expedido em parecer anterior (peça 87) . A redução do teto de gastos fixada pela Portaria 6/2007 foi resultado de determinação do Tribunal, mediante Acórdão 1753/2008-TCU-Plenário, e que não é possível afastar sua utilização como parâmetro para aferição do débito. Tendo em vista as diversas contratações ocorridas sem observância dos valores fixados, afasta os argumentos relativos às peculiaridades de contratação emergencial.
II
	Conheço dos recursos interpostos por Fernando José Marques de Carvalho, Leonardo Ribeiro de Lacerda, Nelson da Silva Portugal, Darcy Rodrigues da Silva e Confederal - Rio Vigilância Ltda., por atenderem aos requisitos atinentes à espécie.
	O recurso interposto pela Fiocruz não deve ser conhecido, em razão da ausência de interesse recursal. 
	No mérito, divirjo dos pareceres emitidos nos autos, pois considero que não há elementos suficientes para apuração do dano. A Fiocruz, tendo em vista a suspensão judicial de dois pregões para contratação de serviços de vigilância, efetuou quatro contratações emergenciais, todas precedidas de cotações de preço, das quais participaram, no mínimo, quatro empresas. 
	Os contratos firmados continham cláusulas que previam a prestação dos serviços pelo prazo máximo de 180 dias, podendo haver rescisão a qualquer momento, depois de transcorridos trinta dias, no caso de liberação das contratações impugnadas judicialmente.
	É razoável inferir que tal regra contratual aumente os custos das avenças, tendo em vista a necessidade de prever a possibilidade de desmobilização e de dar nova destinação, a qualquer tempo, aos insumos e mão de obra alocados.
	A Serur conclui que tal argumento poderia ser aceito, se não tivessem ocorrido quatro contratações sucessivas da mesma empresa, o que transformaria o contrato emergencial em ordinário, afastando a fragilidade temporal dos ajustes.
	Como informado, foram realizadas quatro contratações independentes, limitadas a seis meses. A Confederal sempre apresentou o menor valor global para os serviços e, por isso, firmou quatro contratos distintos. Nesse ponto, pertinente esclarecer que a auditoria que resultou na presente tomada de contas afastou a ocorrência de conluio entre as empresas (peça 4 do TC Processo 015.306/2013-5) .
	Assim, não ocorreu prorrogação de um contrato firmado. Não havia certeza de continuar prestando os serviços nem mesmo pelo prazo de seis meses, quanto mais por quase dois anos de forma contínua. Previsível assim, a inclusão de custos adicionais em suas propostas.
	Verifico que esse foi o principal argumento utilizado pela empresa quando provocada pela Fiocruz a adequar seus preços aos tetos normativos, tanto durante a vigência do primeiro contrato, quanto antes da celebração dos ajustes seguintes. A empresa alegou inexequibilidade dos valores teto, em razão da contratação emergencial e do uso de equipamentos. 
	Importante ressaltar que a Portaria SLTI 6/2007 estabelece tetos para licitações em curso e contratos em andamento. Os ajustes em análise são decorrentes de dispensa de licitação com cláusula de resilição, caso superado o óbice judicial à realização de certame licitatório.
	Outros fatores, a meu ver, ainda prejudicam a apuração do débito nos presentes autos. Os salários da categoria sofreram reajustes após edição da Portaria SLTI 6/2007 e antes da celebração do primeiro contrato emergencial, o que, de forma inconteste, exerceu pressão sobre os custos das empresas de vigilância.
	O custo decorrente dos reajustes de salários afetou todos os contratos firmados na vigência da referida portaria e não apenas o primeiro, que teve o correspondente dano afastado pelo relator a quo, tendo em vista a edição da referida norma em data próxima à da celebração do ajuste. 
	Como consignado no último parecer do MPTCU, a Portaria SLTI 6/2007 foi publicada durante auditoria que culminou no Acórdão 1753/2008-TCU-Plenário, que concluiu por inconsistências nas normas anteriores, que permitiam contratações com sobrepreços, mas não se pronunciou sobre a adequação dos valores previstos na citada portaria, editada durante os trabalhos de fiscalização. Sua publicação constou apenas como informação no relatório de auditoria. A negativa de provimento aos recursos interpostos contra o Acórdão 1753/2008-TCU-Plenário se deu em virtude de os recorrentes não terem demonstrado suas alegações e não pelo fato de o Tribunal entender corretos os valores previstos. 
	Os estudos determinados para atualizar os percentuais que compunham as várias rubricas da planilha de formação de preços limites para as contratações dos serviços de vigilância resultaram na expedição de manual elaborado pelo Ministério do Planejamento apenas em 2011.
	Assim, pertinentes as dúvidas suscitadas no primeiro pronunciamento do Parquet nos autos, relativas à adequação dos valores previstos na portaria SLTI 6/2007. 
	Pertinente, também, ressaltar, que o referencial elaborado pela unidade técnica para apuração do dano obteve alguns valores superiores aos tetos estabelecidos na referida portaria. 
	Considero, ainda, que a concorrência verificada nas contratações, sem indícios de conluio, e a celebração dos ajustes com a empresa que apresentou o menor valor global, podem ser indicativos da não adequação dos preços normativos ou da existência de custos não abrangidos pela norma. 
	Ainda em relação à quantificação do débito, julgo importante mencionar que a Confederal, em suas propostas, além de discriminar os postos de trabalho, incluiu a utilização de equipamentos como rádios, lanternas, sistema de circuito fechado de televisão com câmeras, sistema de alarmes com botões de pânico e pontos de controle de acesso. 
	O dano apurado considerou apenas os valores dos postos de trabalho previstos nas Portarias SLTI 6/2007 e 4/2009. Não houve apuração de valores relativos ao fornecimento e operação dos equipamentos.
	O acórdão que julgou embargos de declaração rejeitou o argumento da empresa relativo ao uso dos equipamentos pelo fato de ter excluído da apuração do débito os cargos que os utilizavam e por considerar que a empresa devia ter pleiteado aditivo contratual para incluir aqueles não remunerados pelos postos de trabalho.
	A meu ver, não havia motivação para aditivo contratual, pois o uso de tais equipamentos estava previsto nas propostas e nos contratos inicialmente firmados (peça 11, p. 12 do TC Processo 015.306/2013-5) . 
	Ademais, o cálculo do débito, ao considerar apenas os postos constantes do normativo do Ministério do Planejamento, deixou de analisar a ocorrência ou não de sobrepreço global no contrato, considerando possíveis compensações entre os itens previstos. 
	Mesmo o referencial utilizado pela equipe de auditoria não demonstra considerar a totalidade dos equipamentos previstos nos ajustes, pois considera apenas os postos de trabalho constantes da proposta. 
	Entendo que não é possível afirmar que todos os equipamentos incluídos no contrato estavam vinculados aos cargos previstos, pois havia linha específica relativa à locação de equipamentos.
	Não há indícios de que a empresa não tenha utilizado os equipamentos previstos na execução dos serviços. Assim, entendo não ser possível afirmar que não houve dano, mas considero haver aspectos fáticos que impedem afirmar sua ocorrência e sua adequada quantificação. 
	A dificuldade relacionada à apuração do dano ao Erário decorre das falhas existentes nos processos de contratação emergencial. As alegações dos gestores da Fiocruz não são capazes de afastar as irregularidades cometidas, que deixaram a Administração exposta à possibilidade de contratações antieconômicas.
	Além de analisar detalhadamente as planilhas de formação de preços das empresas, os gestores deviam ter justificado e demonstrado, no processo de contratação, as peculiaridades relativas à periculosidade do local, os custos extras de equipamentos e os impactos da cláusula de resilição do contrato, pela Administração, a fim de motivar devidamente a extrapolação dos limites estabelecidos em normativos de conhecimento amplo e necessário pelos gestores. 
	Ao não procederem dessa forma, infringiram as normas de contratação e expuseram a Administração a risco. 
	Considerando a impossibilidade de apurar o débito e a fim de conferir o mesmo tratamento dado pelo acórdão recorrido aos gestores que aprovaram as planilhas da contratada, julgo regulares com ressalva as contas dos chefes da seção de compras, Nelson da Silva Portugal e Darcy R. da Silva.
	No que se refere aos Diretores de Administração da Fiocruz, em que pese as conclusões obtidas sobre o dano, tendo em vista suas atribuições de supervisão e decisão, bem como as irregularidades não elididas mediante citação e audiência, conforme análise promovida pelo acórdão recorrido, manifesto-me pela irregularidade das contas e aplicação da multa do artigo 58, I, da Lei 8.443/1992, de acordo com as contratações aprovadas por cada um dos diretores.
	Por fim, manifesto-me pelo provimento do recurso interposto pela empresa Confederal - Rio Vigilância Ltda., para excluí-la da relação processual, tendo em vista a impossibilidade de apuração do dano nos presentes autos.
	Feitas essas considerações, voto por que o Tribunal adote o acórdão que ora submeto à deliberação do colegiado.
TCU, Sala das Sessões Ministro Luciano Brandão Alves de Souza, em 2 de julho de 2019.
WALTON ALENCAR RODRIGUES 
Relator